---
title: "Epidemiologische Lagebeurteilung" 
author: "Swiss National COVID-19 Science Task Force"
date: "`r format(Sys.time(), '%d.%m.%Y')`"
output:
  word_document: default
  html_document:
    df_print: paged
  pdf_document: default
---

```{r libraries, echo = FALSE, message = FALSE}
library(tidyverse)
library(lubridate)
library(glue)
library(here)
```

```{r load, echo = FALSE}
eventCounts <- qs::qread(here("data", "trends-eventCounts.qs")) %>% bind_rows()
ranking <- qs::qread(here("data", "trends-ranking.qs"))
incidenceTable <- qs::qread(here("data", "trends-incidenceTable.qs"))
popSizes <- read_csv(here("data", "popSizes.csv"),
  col_types = cols(.default = col_character(), year = col_double(), populationSize = col_double())) %>%
  mutate(region = recode(region, "LI" = "FL"))
```

```{r national, echo = FALSE}
reFiles <- c(here("data", "Re", "CHE-Estimates.rds"), here("data", "RePublic", "CHE-Estimates.rds"))
mostRecentReFile <- reFiles[which.max(file.mtime(reFiles))]

reproduction <- readRDS(mostRecentReFile)

r_cases <- subset(reproduction,
                  region == "CHE"
                  & data_type == "Confirmed cases"
                  & estimate_type == "Cori_slidingWindow")
r_cases_timeDeath <- r_cases
r_cases_timeHosp <- r_cases
r_cases <- r_cases[r_cases$date == max(r_cases$date), ]

r_mean7d <- reproduction %>%
  filter(region == "CHE",
    data_type == "Confirmed cases",
    estimate_type == "Cori_step") %>%
  filter(date == max(date))

r_mean7d_dateRange_str <- str_c(format(r_mean7d$date - 6, "%d.%m."), " - ", format(r_mean7d$date, "%d.%m.%Y"))

r_hosp <- subset(reproduction,
                  region == "CHE"
                  & data_type == "Hospitalized patients"
                  & estimate_type == "Cori_slidingWindow")
r_hosp_timeDeath <- r_hosp

r_hosp <- r_hosp[r_hosp$date == max(r_hosp$date), ]
r_cases_timeHosp <- r_cases_timeHosp[r_cases_timeHosp$date == max(r_hosp$date), ]
  
r_deaths <- subset(reproduction,
                  region == "CHE"
                  & data_type == "Deaths"
                  & estimate_type == "Cori_slidingWindow")
r_deaths <- r_deaths[r_deaths$date == max(r_deaths$date), ]
r_hosp_timeDeath <- r_hosp_timeDeath[r_hosp_timeDeath$date == max(r_deaths$date), ]
r_cases_timeDeath <- r_cases_timeDeath[r_cases_timeDeath$date == max(r_deaths$date), ]

r_tests <- subset(reproduction,
                  region == "CHE"
                  & data_type == "Confirmed cases / tests"
                  & estimate_type == "Cori_slidingWindow")
r_tests <- r_tests[r_tests$date == max(r_tests$date), ]
```

```{r numbers, echo = FALSE}
# ICU numbers

delete_icu <- 0
delete <- delete_icu
time_window <- 14
lastday <- today()
begin <- lastday - delete + 1 - time_window
end <- lastday - delete

icu <- eventCounts %>%
  filter(event == "icu", region == "CH", age_class == "all") %>%
  filter(date >= begin & date <= end)

# Daily deaths
delete_death <- 5
delete <- delete_death
begin <- lastday - delete + 1 - time_window
end <- lastday - delete

deaths <- eventCounts %>%
  filter(event == "deaths", region == "CH", age_class == "all") %>%
  filter(date >= begin & date <= end)

# cumulative Cases / 100'000
cases14d <- incidenceTable %>% filter(event == "cases", age_class == "all") %>%
  left_join(select(popSizes, region, regionName), by = "region")

# for printing:
cases14d_CH <- cases14d %>%
  filter(region == "CH")
cases14d_max <- cases14d %>%
  filter(valueNorm14daySum == max(cases14d$valueNorm14daySum))
cases14d_min <- cases14d %>%
  filter(valueNorm14daySum == min(cases14d$valueNorm14daySum))

```

```{r tests, echo = FALSE}
testsFiles <- c(here("data", "Re", "CHE-Tests.rds"), here("data", "RePublic", "CHE-Tests.rds"))
mostRecentTestsFile <- testsFiles[which.max(file.mtime(testsFiles))]

tests <- readRDS(mostRecentTestsFile) %>%
  mutate(
    testPositivityP = testPositivity * 100,
    weekend = ifelse(wday(date) == 1 | wday(date) == 7, 1, 0))
mostRecentTestsCHE <- filter(tests,
  region == "CHE",
  date > max(date) - 14)
testReportingOffset <- 3 # number of days in the past to report n Tests.
mostRecentTestPositivity <- filter(tests,
  region == "CHE",
  date == max(date) - testReportingOffset)
positivityLm <- lm(testPositivity ~ date + weekend, data = mostRecentTestsCHE)
positivityTrend <- if_else(coef(positivityLm)[2] >= 0, "zunehmend", "abnehmend")
```

```{r percentChange, echo = FALSE}
rankingCHE <- ranking %>%
  filter(region == "CH", age_class == "all")

rankingCHEcases <- filter(rankingCHE, event == "cases")
rankingCHEhospitalizations <- filter(rankingCHE, event == "hospitalizations")
rankingCHEdeaths <- filter(rankingCHE, event == "deaths")
rankingCHEicu <- filter(rankingCHE, event == "icu")
```

```{r mortality, echo = FALSE}
# Death based on FOPH data
deaths_total <- eventCounts %>%
  filter(event == "deaths", region == "CH", age_class == "all", date >= "2020-10-01") %>%
  pull(count) %>%
  sum() 

# Cantonal deaths based on openZH
corona_data <- read.csv("https://raw.githubusercontent.com/daenuprobst/covid19-cases-switzerland/master/covid19_fatalities_switzerland_openzh.csv")
corona_data$Date <- ymd(corona_data$Date)
corona_data_date <- tail(corona_data$Date, 1)
corona_data_deaths <- tail(corona_data$CH, 1) - corona_data$CH[corona_data$Date == ymd(20200930)]
```

```{r variants, echo = FALSE, warning = FALSE, message = FALSE}

variants <- read_csv(here("www/variant-plot/variantPlot_data.csv")) %>%
  mutate(
    weekStartDate = parse_date_time(str_c(year, if_else(year == 2020, week-1, week), 1, sep = "-"), "Y-U-w")
  ) %>%
  # discard current week
  filter(
    year_week != str_c(year(today()), "-", isoweek(today()))
  )

mostRecentb117 <- variants %>%
  filter(
    lab == "Total",
    variant == "b117",
    year == max(year)) %>%
  filter(week == max(week))

mostRecents501yv2 <- variants %>%
  filter(
    lab == "Total",
    variant == "s501yv2",
    year == max(year)) %>%
  filter(week == max(week))

```

```{r printFuns, echo = FALSE}

valueUI <- function(value, lower, upper, uiText = "UI", uiSep = "-", unit = "", digits = 2) {
  if (uiText == "") {
    uiTextPrint <- ""
  } else {
    uiTextPrint <- str_c(uiText, ": ")
  }
  glue(
    "{format(round(value, digits), decimal.mark = ',')}{unit} ",
    "({uiTextPrint}{format(round(lower, digits), decimal.mark = ',')}{unit}",
    "{uiSep}",
    "{format(round(upper, digits), decimal.mark = ',')}{unit})"
  )
}

reDigits <- 2
percentDigits <- 0
positivityDigits <- 1

valueUIr <- function(df, uiText = "95% UI", uiSep = "-", unit = "", digits = reDigits) {
  valueUI(df$median_R_mean, df$median_R_lowHPD, df$median_R_highHPD,
    uiText = uiText, uiSep = uiSep, unit = unit, digits = digits)
}
valueUIchange <- function(df, uiText = "UI", uiSep = " bis ", unit = "%", digits = percentDigits) {
  valueUI(df$estimate * 100, df$lower * 100, df$upper * 100,
    uiText = uiText, uiSep = uiSep, unit = unit, digits = digits)
}
```


## Allgemeine Situation

Die SARS-CoV-2-Epidemie wird zurzeit ausschliesslich durch die Delta-Variante (B.1.617.2) verursacht, die im Sommer die zuvor zirkulierenden Varianten abgelöst hat. Die Zahl der Fälle und Krankenhausaufenthalte stieg zwischen Ende Juni und Mitte August an, stabilisierte sich dann einen Monat lang auf hohem Niveau, bevor sie in den letzten drei Wochen wieder zurückging.
<!------ UPDATE  -------->
<!------ NOT QUITE TRUE AT THE MOMENT: Daten aus der Abwasserüberwachung sind ein vom Testverhalten unabhängiger wichtiger Indikator. Abwasseranalysen von sechs Standorten[^27] bestätigen die basierend auf Fallzahlen beobachteten epidemiologischen Trends.  -------->


### Dynamik

<!------- UPDATE -------->
Die SARS-CoV-2-Epidemie hat zwischen Ende Juni und Mitte August 2021 stark zugenommen. Danach stabilisierte sich die Zahl der Neuinfektionen einen Monat lang auf einem hohen Niveau (mit etwa 2 500 neuen Fällen pro Tag). In den letzten drei Wochen ist die Tendenz mit einem deutlichen Rückgang der Zahl der Fälle wieder günstig. Der 7-Tageschnitt der schweizweiten Reproduktionszahl ist bei `r valueUIr(r_mean7d, uiText = "95% Unsicherheitsintervall, UI")`; dies reflektiert das Infektionsgeschehen vom `r r_mean7d_dateRange_str`[^1].


Tagesbasierte Schätzungen der effektiven Reproduktionszahl *R~e~* für die Schweiz betragen:

* `r valueUIr(r_cases, uiText = "95% UI")` aufgrund der bestätigten Fälle, per `r format(r_cases$date, "%d.%m.%Y")`.

* `r valueUIr(r_hosp)` aufgrund der Hospitalisationen, per `r format(r_hosp$date, "%d.%m.%Y")`.
Zum Vergleich aufgrund der bestätigten Fälle wird *R~e~* für den selben Tag auf `r valueUIr(r_cases_timeHosp)` geschätzt. 

* `r valueUIr(r_deaths)` aufgrund der Todesfälle, per `r format(r_deaths$date, "%d.%m.%Y")`.
Zum Vergleich aufgrund der Hospitalisationen wird *R~e~* für den selben Tag auf `r valueUIr(r_hosp_timeDeath)` geschätzt. 
Aufgrund der bestätigten Fälle wird *R~e~* für den selben Tag auf `r valueUIr(r_cases_timeDeath)` geschätzt.

Wegen Meldeverzögerungen und Fluktuationen in den Daten könnten die Schätzwerte nachkorrigiert werden.
Wir weisen darauf hin, dass die *R~e~* Werte das Infektionsgeschehen nur verzögert widerspiegeln, weil
eine gewisse Zeit vergeht zwischen der Infektion und dem Testresultat oder dem etwaigen Tod.
Für *R~e~* Werte, die auf Fallzahlen basieren, beträgt diese Verzögerung mindestens 10 Tage,
für Todesfälle bis zu 23 Tagen.

Parallel bestimmen wir die Änderungsraten der bestätigten Fälle, Hospitalisationen und Todesfälle über die letzten 14 Tage[^2].
Die bestätigten Fälle gingen
<!---- UPDATE fielen/stiegen ---->
um `r valueUIchange(rankingCHEcases)` pro Woche zurück,
die Hospitalisationen um `r valueUIchange(rankingCHEhospitalizations)`
während die Todesfälle leicht um `r valueUIchange(rankingCHEdeaths)` zunahmen.
<!---- UPDATE ---->
<!---- Todesfälle traten nur vereinzelt auf und lassen eine Berechnung des zeitlichen Trends auf der Basis der letzten 14 Tage nicht zu (entsprechend kommt das Re auf Basis der Todesfälle mit einem sehr grossen Unsicherheitsbereich). ---->
Diese Werte spiegeln das Infektionsgeschehen vor mehreren Wochen wider.

Eine Veränderung der Fallzahlen, Hospitalisierungen und Todesfällen stratifiziert nach Alter kann auf unserem Dashboard verfolgt werden[^17].
Die Zahl der Fälle ist in allen Altersgruppen signifikant rückläufig, mit Ausnahme der über 70-Jährigen, bei denen der beobachtete Rückgang aufgrund der geringeren Zahl nicht signifikant ist.
Hospitalisierungen fielen über die letzten 14 erfassten Tage signifikant. Bei getrennter Betrachtung der Altersgruppen ist dieser Trend nur für die Altersgruppen 30-40 und 40-50 signifikant.
<!------ UPDATE -------->


### Absolute Zahlen

Die kumulierte Anzahl der bestätigten Fälle über die letzten 14 Tage liegt bei `r round(cases14d_CH$valueNorm14daySum, 0)` pro 100'000 Einwohner. 
Die Positivität liegt bei `r format(round(mostRecentTestPositivity$testPositivityP, positivityDigits), decimal.mark = ',')`% 
(Stand `r format(mostRecentTestPositivity$date, "%d.%m.%Y")`, das ist der letzte Tag für welchen nur noch wenige Nachmeldungen erwartet werden).
<!---- check if indeed 3 days ago. ie on Jan 10, we want to see positivity for Jan 7; to change in line 13---->

<!---- commented out as this is NOT Re based on positivity!
Tendenz `r positivityTrend`;  CHECK  
*R~e~* basierend auf Positivität für `r format(r_tests$date, "%d.%m.%Y")` ist `r valueUIr(r_tests)`). 
--->

Die Anzahl der COVID-19-Patientinnen und -Patienten auf Intensivstationen lag über die letzten 14 Tage
im Bereich von `r range(icu$count)[1]`-`r range(icu$count)[2]`[^3] Personen
(die Änderung war `r valueUIchange(rankingCHEicu)` pro Woche).

Die Zahl der täglichen laborbestätigten Todesfälle über die letzten 14 Tage war zwischen `r range(deaths$count)[1]` und `r range(deaths$count)[2]`[^4].
<!--- 
Seit dem 1. Oktober 2020 weist das Bundesamt für Gesundheit `r format(deaths_total, big.mark = "'")` laborbestätigte Todesfälle aus[^5].
Die Kantone meldeten in dieser Zeit `r format(corona_data_deaths, big.mark = "'")` Todesfälle[^6].
Die Sterblichkeitsstatistik vom Bundesamt für Statistik zeigt zwischen Kalenderwoche 43 im Jahr 2020 und Kalenderwoche 3 im Jahr 2021 eine Übersterblichkeit in der Altersgruppe 65 Jahre und älter[^7]. Insgesamt sind rund 8’400 zusätzliche Todesfälle in diesem Zeitraum im Vergleich zu Vorjahren verzeichnet. <!--- Seitdem wurde keine Übersterblichkeit mehr beobachtet.  CHECK 
Diese Übersterblichkeit nimmt ab, ist aber in den folgenden großen Regionen der Schweiz immer noch sichtbar: Ostschweiz, Zürich und Zentralschweiz[^8].  CHECK ---> 



### SARS-CoV-2 Varianten

Seit Kalenderwoche 26 ist Delta (B.1.617) die dominante Variante in der Schweiz. Diese ursprünglich in Indien beschriebene Variante hatte
in der Kalenderwoche 19 eine Häufigkeit von 1%,
in der Kalenderwoche 24 eine Häufigkeit von 24% und
in der Kalenderwoche 36 eine Häufigkeit von 97%
unter den sequenzierten Fällen[^25].
Aus diesem Anstieg der Häufigkeit von Delta kann man einen Transmissionsvorteil gegenüber Alpha von 41-49% berechnen,
konsistent mit Schätzungen des Übertragungsvorteils von 56% (95% UI: 34%-81%) aus England[^33].
Wegen dieses Übertragungsvorteils dominiert Delta jetzt die Pandemie in vielen Teilen der Welt.
<!--- UPDATE cov-spectrum.ethz.ch-> click on B.1.617.2 and look at the number/percentage by calendar week on the right graph  ---->

Delta verursacht schwerere Verläufe als die zuvor in der Schweiz dominierenden Stämme. In einer grossen Studie in England hatten Patienten mit Delta im Vergleich zu Patienten mit Alpha ein mehr als doppelt so hohes Hospitalisierungsrisiko[^50]. Ein ähnlicher Anstieg des Risikos wurde in Schottland[^37] und in Kanada[^36] beobachtet.



### Delta und Impfstoff Wirksamkeit

Infektion: 
Es gibt übereinstimmende Hinweise auf eine geringere Wirksamkeit von mRNA-Impfstoffen gegen SARS-CoV-2-Delta-Infektionen, einschliesslich asymptomatischer Infektionen.
Die Wirksamkeit gegen Infektion des Impfstoffs von Pfizer/BioNtech ist laut Daten aus Israel bei 39% (95% UI: 9-59%)[^39];
und laut Daten aus Schottland bei 79% (95% UI: 75-82%)[^37].
In einem Bericht der REACT-Studie wird die Impfwirksamkeit gegen Infektionen von 49% (95% UI: 22-67%) errechnet[^45] (hierbei wurde nicht zwischen den in England verwendeten Impfstoffen unterscheiden).
Zusammenfassend lässt sich sagen, dass mRNA-Impfstoffe das Risiko, sich mit der Delta-Variante zu infizieren, schätzungsweise halbieren. 

Symptomatische Infektion:
Der Impfschutz gegen symptomatische Infektionen mit Delta ist, verglichen mit Alpha, reduziert.
Gemäss einem Bericht von Public Health England[^47] ist die Wirksamkeit von 89% (95% UI: 87-90%) gegen Alpha auf 79% (95% UI: 78-80%) gegen Delta gesunken (siehe auch[^42],[^36]; Pfizer/BioNtech).
Aus kanadischen Daten ergibt sich eine Wirksamkeit gegen symptomatische Infektionen mit Delta von 85% (95% UI: 78-89%)[^43] (Pfizer/BioNtech und Moderna).
Studien aus Israel[^39] schätzen eine Wirksamkeit von nur 40% (95% UI: 9-61%).
Mehrere Faktoren könnten die niedrige Wirksamkeit der Impfung gegen Delta in Israel erklären: dort schon mehr Zeit als in anderen Ländern seit der Impfung vergangen ist; der Abstand zwischen den beiden Impfdosen war minimal (3 Wochen); und es wurde nur der Impfstoff von Pfizer/BioNtech verabreicht, der etwas weniger wirksam zu sein scheint als der von Moderna.

Schwere Erkrankung / Hospitalisierung: 
Der Impfschutz gegen schwere Erkrankung ist auch für die Delta-Variante hoch. Die Wirksamkeit liegt bei ungefähr 96% [91-98%] basierend auf Daten aus Grossbritannien[^47],[^44] und 88% (95% UI: 78,9-93,2%) basierend auf Daten aus Israel[^39].
(Diese Schätzungen beziehen sich auf den Schutz den Geimpfte gegenüber Ungeimpften haben und sind nicht für die verschiedenen Impfstoffe, die in diesen Ländern verwendet werden, aufgelöst.)
Gemäss einem preprint aus Israel[^51] und den Analysen von Public Health England[^52] scheint der Schutz vor schweren Erkrankungen über die Zeit abzufallen.
Zusammengenommen bedeuten diese Daten aber, dass momentan rund 9 von 10 Hospitalisationen durch eine vollständige Impfung verhindert werden können.

Transmission:
Die Impfung verhindert die Weiterverbreitung des Virus durch mindestens zwei Mechanismen: 
erstens durch die Verringerung der symptomatischen und asymptomatischen Infektionen und damit der Zahl der infizierten Personen; 
und zweitens durch die Verringerung der Weiterverbreitung durch diejenigen, die sich trotz Impfung infizieren. 
Tatsächlich überträgt eine geimpfte Person das Virus selbst bei einer Infektion seltener als eine nicht geimpfte Person. 
Ein neuer preprint zeigt, dass das Übertragungsrisiko bei einer Durchbruchsinfektion mit der Delta-Variante nach zwei Injektionen des mRNA-Impfstoffs von Pfizer/BioNtech um etwa 2/3 geringer ist[^53]
Die genauen Gründe für diesen Schutz sind nicht bekannt, obwohl er teilweise durch eine kürzere infektiöse Phase[^46],[^49] oder durch eine geringere Infektiosität des Virus bei geimpften Personen[^48] erklärt werden kann.


[^1]: https://sciencetaskforce.ch/reproduktionszahl/ und https://ibz-shiny.ethz.ch/covid-19-re-international/: Die Schätzungen von *R~e~* über die letzten Tage können leichten Schwankungen unterliegen. Diese Schwankungen treten insbesondere in kleinen Regionen, bei sich ändernder Dynamik und bei niederen Fallzahlen auf.
[^2]: https://ibz-shiny.ethz.ch/covidDashboard/trends: Aufgrund von Melderverzögerungen werden die letzten 3 respektive 5 Tage für bestätigte Fälle und Hospitalisationen/Todesfälle nicht berücksichtigt.
[^3]: https://icumonitoring.ch
[^4]: https://www.covid19.admin.ch
[^5]: https://www.covid19.admin.ch
[^6]: https://github.com/openZH/covid_19 und https://github.com/daenuprobst/covid19-cases-switzerland
[^7]: https://www.bfs.admin.ch/bfs/de/home/statistiken/gesundheit/gesundheitszustand/sterblichkeit-todesursachen.html
[^8]: https://www.experimental.bfs.admin.ch/expstat/de/home/innovative-methoden/momo.html
[^9]: https://sciencetaskforce.ch/beurteilung-der-lage-13-november-2020
[^10]: https://ibz-shiny.ethz.ch/covidDashboard/tables
[^11]: https://sciencetaskforce.ch/reproduktionszahl/ und https://ibz-shiny.ethz.ch/covid-19-re-international/
[^12]: https://www.ecdc.europa.eu/en/publications-data/threat-assessment-brief-rapid-increase-sars-cov-2-variant-united-kingdom
[^13]: https://sciencetaskforce.ch/wissenschaftliches-update-09-februar-2021/
[^14]: https://sciencetaskforce.ch/nextstrain-phylogentische-analysen/
[^15]: https://cevo-public.github.io/Quantification-of-the-spread-of-a-SARS-CoV-2-variant/
[^16]: https://ispmbern.github.io/covid-19/variants/
[^17]: https://ibz-shiny.ethz.ch/covidDashboard/, Dashboard Time Series
[^18]: https://www.medrxiv.org/content/10.1101/2021.03.05.21252520v2
[^19]: https://sciencetaskforce.ch/wissenschaftliches-update-07-april-2021/
[^20]: https://www.thelancet.com/journals/laninf/article/PIIS1473-3099(21)00170-5/fulltext
[^21]: https://www.thelancet.com/journals/lanpub/article/PIIS2468-2667(21)00055-4/fulltext
[^22]: http://parsivel-eawag.ch/sarscov2/ARA_Werdhoelzli_ddPCR.html
[^23]: https://sensors-eawag.ch/sars/overview.html
[^24]: https://cov-spectrum.ethz.ch/explore/Switzerland/Surveillance/AllTimes/
[^25]: https://cov-spectrum.ethz.ch/
[^26]: https://khub.net/documents/135939561/430986542/Effectiveness+of+COVID-19+vaccines+against+the+B.1.617.2+variant.pdf/204c11a4-e02e-11f2-db19-b3664107ac42
[^27]: https://assets.publishing.service.gov.uk/government/uploads/system/uploads/attachment_data/file/990101/27_May_2021_Risk_assessment_for_SARS-CoV-2_variant_VOC-21APR-02__B.1.617.2_.pdf
[^28]: https://sciencetaskforce.ch/wissenschaftliches-update-07-april-2021/
[^29]: https://www.thelancet.com/journals/lancet/article/PIIS0140-6736(21)00947-8/fulltext
[^30]: https://www.nejm.org/doi/pdf/10.1056/NEJMc2102179?articleTools=true
[^31]: https://assets.publishing.service.gov.uk/government/uploads/system/uploads/attachment_data/file/991135/3_June_2021_Risk_assessment_for_SARS-CoV-2_variant_DELTA.pdf
[^32]: https://assets.publishing.service.gov.uk/government/uploads/system/uploads/attachment_data/file/994761/18_June_2021_Risk_assessment_for_SARS-CoV-2_variant_DELTA.pdf
[^33]: https://assets.publishing.service.gov.uk/government/uploads/system/uploads/attachment_data/file/993358/s1288_Warwick_RoadMap_Step_4.pdf
[^34]: https://sciencetaskforce.ch/en/scientific-update-of-20-july-2021/
[^35]: https://depositonce.tu-berlin.de/handle/11303/13423
[^36]: https://doi.org/10.1101/2021.07.05.21260050
[^37]: https://www.thelancet.com/journals/lancet/article/PIIS0140-6736(21)01358-1/fulltext
[^38]: https://www.cdc.gov/mmwr/volumes/70/wr/mm7031e2.htm?s_cid=mm7031e2_w
[^39]: https://www.gov.il/BlobFolder/reports/vaccine-efficacy-safety-follow-up-committee/he/files_publications_corona_two-dose-vaccination-data.pdf
[^41]: https://assets.publishing.service.gov.uk/government/uploads/system/uploads/attachment_data/file/1007376/Vaccine_surveillance_report_-_week_30.pdf
[^42]: https://www.nejm.org/doi/full/10.1056/NEJMoa2108891
[^43]: https://www.alberta.ca/stats/covid-19-alberta-statistics.htm#vaccine-outcomes
[^44]: https://khub.net/web/phe-national/public-library/-/document_library/v2WsRK3ZlEig/view_file/479607329?_com_liferay_document_library_web_portlet_DLPortlet_INSTANCE_v2WsRK3ZlEig_redirect=https%3A%2F%2Fkhub.net%3A443%2Fweb%2Fphe-national%2Fpublic-library%2F-%2Fdocument_library%2Fv2WsRK3ZlEig%2Fview%2F479607266
[^45]: https://spiral.imperial.ac.uk/bitstream/10044/1/90800/2/react1_r13_final_preprint_final.pdf
[^46]: https://www.medrxiv.org/content/10.1101/2021.07.28.21261295v1.full.pdf
[^47]: https://assets.publishing.service.gov.uk/government/uploads/system/uploads/attachment_data/file/1010472/Vaccine_surveillance_report_-_week_32.pdf
[^48]: https://www.medrxiv.org/content/10.1101/2021.08.20.21262158v1
[^49]: https://www.medrxiv.org/content/10.1101/2021.07.28.21261295v1.full.pdf
[^50]: https://www.thelancet.com/journals/laninf/article/PIIS1473-3099(21)00475-8/fulltext
[^51]: https://www.medrxiv.org/content/10.1101/2021.08.24.21262423v1
[^52]: https://assets.publishing.service.gov.uk/government/uploads/system/uploads/attachment_data/file/1017309/S1362_PHE_duration_of_protection_of_COVID-19_vaccines_against_clinical_disease.pdf
[^53]: https://www.medrxiv.org/content/10.1101/2021.09.28.21264260v1.full.pdf
