---
title: "Epidemiologische Lagebeurteilung" 
author: "Swiss National COVID-19 Science Task Force"
date: "`r format(Sys.time(), '%d.%m.%Y')`"
output:
  word_document: default
  html_document:
    df_print: paged
  pdf_document: default
---

```{r libraries, echo = FALSE, message = FALSE}
library(tidyverse)
library(lubridate)
library(glue)
library(here)
```

```{r load, echo = FALSE}
eventCounts <- qs::qread(here("data", "trends-eventCounts.qs")) %>% bind_rows()
ranking <- qs::qread(here("data", "trends-ranking.qs"))
incidenceTable <- qs::qread(here("data", "trends-incidenceTable.qs"))
popSizes <- read_csv(here("data", "popSizes.csv"),
  col_types = cols(.default = col_character(), year = col_double(), populationSize = col_double())) %>%
  mutate(region = recode(region, "LI" = "FL"))
```

```{r national, echo = FALSE}
reFiles <- c(here("data", "Re", "CHE-Estimates.rds"), here("data", "RePublic", "CHE-Estimates.rds"))
mostRecentReFile <- reFiles[which.max(file.mtime(reFiles))]

reproduction <- readRDS(mostRecentReFile)

r_cases <- subset(reproduction,
                  region == "CHE"
                  & data_type == "Confirmed cases"
                  & estimate_type == "Cori_slidingWindow")
r_cases_timeDeath <- r_cases
r_cases_timeHosp <- r_cases
r_cases <- r_cases[r_cases$date == max(r_cases$date), ]

r_mean7d <- reproduction %>%
  filter(region == "CHE",
    data_type == "Confirmed cases",
    estimate_type == "Cori_step") %>%
  filter(date == max(date))

r_mean7d_dateRange_str <- str_c(format(r_mean7d$date - 6, "%d.%m."), " - ", format(r_mean7d$date, "%d.%m.%Y"))

r_hosp <- subset(reproduction,
                  region == "CHE"
                  & data_type == "Hospitalized patients"
                  & estimate_type == "Cori_slidingWindow")
r_hosp_timeDeath <- r_hosp

r_hosp <- r_hosp[r_hosp$date == max(r_hosp$date), ]
r_cases_timeHosp <- r_cases_timeHosp[r_cases_timeHosp$date == max(r_hosp$date), ]
  
r_deaths <- subset(reproduction,
                  region == "CHE"
                  & data_type == "Deaths"
                  & estimate_type == "Cori_slidingWindow")
r_deaths <- r_deaths[r_deaths$date == max(r_deaths$date), ]
r_hosp_timeDeath <- r_hosp_timeDeath[r_hosp_timeDeath$date == max(r_deaths$date), ]
r_cases_timeDeath <- r_cases_timeDeath[r_cases_timeDeath$date == max(r_deaths$date), ]

r_tests <- subset(reproduction,
                  region == "CHE"
                  & data_type == "Confirmed cases / tests"
                  & estimate_type == "Cori_slidingWindow")
r_tests <- r_tests[r_tests$date == max(r_tests$date), ]
```

```{r numbers, echo = FALSE}
# ICU numbers

delete_icu <- 0
delete <- delete_icu
time_window <- 14
lastday <- today()
begin <- lastday - delete + 1 - time_window
end <- lastday - delete

icu <- eventCounts %>%
  filter(event == "icu", region == "CH", age_class == "all") %>%
  filter(date >= begin & date <= end)

# Daily deaths
delete_death <- 5
delete <- delete_death
begin <- lastday - delete + 1 - time_window
end <- lastday - delete

deaths <- eventCounts %>%
  filter(event == "deaths", region == "CH", age_class == "all") %>%
  filter(date >= begin & date <= end)

# cumulative Cases / 100'000
cases14d <- incidenceTable %>% filter(event == "cases", age_class == "all") %>%
  left_join(select(popSizes, region, regionName), by = "region")

# for printing:
cases14d_CH <- cases14d %>%
  filter(region == "CH")
cases14d_max <- cases14d %>%
  filter(valueNorm14daySum == max(cases14d$valueNorm14daySum))
cases14d_min <- cases14d %>%
  filter(valueNorm14daySum == min(cases14d$valueNorm14daySum))

```

```{r tests, echo = FALSE}
testsFiles <- c(here("data", "Re", "CHE-Tests.rds"), here("data", "RePublic", "CHE-Tests.rds"))
mostRecentTestsFile <- testsFiles[which.max(file.mtime(testsFiles))]

tests <- readRDS(mostRecentTestsFile) %>%
  mutate(
    testPositivityP = testPositivity * 100,
    weekend = ifelse(wday(date) == 1 | wday(date) == 7, 1, 0))
mostRecentTestsCHE <- filter(tests,
  region == "CHE",
  date > max(date) - 14)
testReportingOffset <- 3 # number of days in the past to report n Tests.
mostRecentTestPositivity <- filter(tests,
  region == "CHE",
  date == max(date) - testReportingOffset)
positivityLm <- lm(testPositivity ~ date + weekend, data = mostRecentTestsCHE)
positivityTrend <- if_else(coef(positivityLm)[2] >= 0, "zunehmend", "abnehmend")
```

```{r percentChange, echo = FALSE}
rankingCHE <- ranking %>%
  filter(region == "CH", age_class == "all")

rankingCHEcases <- filter(rankingCHE, event == "cases")
rankingCHEhospitalizations <- filter(rankingCHE, event == "hospitalizations")
rankingCHEdeaths <- filter(rankingCHE, event == "deaths")
rankingCHEicu <- filter(rankingCHE, event == "icu")
```

```{r mortality, echo = FALSE}
# Death based on FOPH data
deaths_total <- eventCounts %>%
  filter(event == "deaths", region == "CH", age_class == "all", date >= "2020-10-01") %>%
  pull(count) %>%
  sum() 

# Cantonal deaths based on openZH
corona_data <- read.csv("https://raw.githubusercontent.com/daenuprobst/covid19-cases-switzerland/master/covid19_fatalities_switzerland_openzh.csv")
corona_data$Date <- ymd(corona_data$Date)
corona_data_date <- tail(corona_data$Date, 1)
corona_data_deaths <- tail(corona_data$CH, 1) - corona_data$CH[corona_data$Date == ymd(20200930)]
```

```{r variants, echo = FALSE, warning = FALSE, message = FALSE}

variants <- read_csv(here("www/variant-plot/variantPlot_data.csv")) %>%
  mutate(
    weekStartDate = parse_date_time(str_c(year, if_else(year == 2020, week-1, week), 1, sep = "-"), "Y-U-w")
  ) %>%
  # discard current week
  filter(
    year_week != str_c(year(today()), "-", isoweek(today()))
  )

mostRecentb117 <- variants %>%
  filter(
    lab == "Total",
    variant == "b117",
    year == max(year)) %>%
  filter(week == max(week))

mostRecents501yv2 <- variants %>%
  filter(
    lab == "Total",
    variant == "s501yv2",
    year == max(year)) %>%
  filter(week == max(week))

```

```{r printFuns, echo = FALSE}

valueUI <- function(value, lower, upper, uiText = "UI", uiSep = "-", unit = "", digits = 2) {
  if (uiText == "") {
    uiTextPrint <- ""
  } else {
    uiTextPrint <- str_c(uiText, ": ")
  }
  glue(
    "{format(round(value, digits), decimal.mark = ',')}{unit} ",
    "({uiTextPrint}{format(round(lower, digits), decimal.mark = ',')}{unit}",
    "{uiSep}",
    "{format(round(upper, digits), decimal.mark = ',')}{unit})"
  )
}

reDigits <- 2
percentDigits <- 0
positivityDigits <- 1

valueUIr <- function(df, uiText = "95% UI", uiSep = "-", unit = "", digits = reDigits) {
  valueUI(df$median_R_mean, df$median_R_lowHPD, df$median_R_highHPD,
    uiText = uiText, uiSep = uiSep, unit = unit, digits = digits)
}
valueUIchange <- function(df, uiText = "UI", uiSep = " bis ", unit = "%", digits = percentDigits) {
  valueUI(df$estimate * 100, df$lower * 100, df$upper * 100,
    uiText = uiText, uiSep = uiSep, unit = unit, digits = digits)
}
```


## Allgemeine Situation

<!--- UPDATE ENTIRE PARAGRAPH BELOW ---->
Omikron BA.2 ist die dominante Variante in der Schweiz.
Nach einem zwei-wöchigen signifikanten Anstieg der Fallzahlen nehmen diese nun ab.
Die aktuellste Schätzung des R-Wertes, welche das Infektionsgeschehen bis zum 18.3.2022 wiedergibt, ist signifikant unter 1.
Abwasserdaten bestätigen diesen Trend[^23].
Der Höchststand der BA.2-Welle scheint überschritten zu sein.


### Dynamik

<!------- UPDATE -------->
Gemäss den aktuellsten Schätzungen war der R-Wert
vom 20. Februar bis 3. März 2022 signifikant über 1.
Seit 13. März 2022 ist er signifikant unter 1.

Der 7-Tageschnitt der schweizweiten Reproduktionszahl ist bei `r valueUIr(r_mean7d, uiText = "95% Unsicherheitsintervall, UI")`; dies reflektiert das Infektionsgeschehen vom `r r_mean7d_dateRange_str`[^1].


Tagesbasierte Schätzungen der effektiven Reproduktionszahl *R~e~* für die Schweiz betragen:

* `r valueUIr(r_cases, uiText = "95% UI")` aufgrund der bestätigten Fälle, per `r format(r_cases$date, "%d.%m.%Y")`.

* `r valueUIr(r_hosp)` aufgrund der Hospitalisationen, per `r format(r_hosp$date, "%d.%m.%Y")`.
Wie im epidemiologischen Bericht vom 25. Januar 2022 diskutiert[^345], ist diese Schätzung aber verfälscht durch Meldeverzögerungen.
Zum Vergleich aufgrund der bestätigten Fälle wird *R~e~* für den selben Tag auf `r valueUIr(r_cases_timeHosp)` geschätzt. 

* `r valueUIr(r_deaths)` aufgrund der Todesfälle, per `r format(r_deaths$date, "%d.%m.%Y")`.
Zum Vergleich aufgrund der Hospitalisationen wird *R~e~* für den selben Tag auf `r valueUIr(r_hosp_timeDeath)` geschätzt. 
Aufgrund der bestätigten Fälle wird *R~e~* für den selben Tag auf `r valueUIr(r_cases_timeDeath)` geschätzt.

Wegen Meldeverzögerungen und Fluktuationen in den Daten könnten die Schätzwerte nachkorrigiert werden.
Insbesondere waren Spitalmeldungen in den letzten Wochen unvollständig[^345].
<!--- UPDATE: delete above sentence soon ---->
Wir weisen darauf hin, dass die *R~e~* Werte das Infektionsgeschehen nur verzögert widerspiegeln, weil
eine gewisse Zeit vergeht zwischen der Infektion und dem Testresultat oder dem etwaigen Tod.
Für *R~e~* Werte, die auf Fallzahlen basieren, beträgt diese Verzögerung mindestens 10 Tage,
für Todesfälle bis zu 23 Tagen.

Parallel bestimmen wir die Änderungsraten der bestätigten Fälle, Hospitalisationen und Todesfälle über die letzten 14 Tage[^2].
Die bestätigten Fälle nahmen
<!---- UPDATE fielen/stiegen ---->
mit einer Rate von `r valueUIchange(rankingCHEcases)` pro Woche ab.
Die gemeldeten Hospitalisierungen fielen mit einer Rate von `r valueUIchange(rankingCHEhospitalizations)` pro Woche,
wobei diese Zahl wegen den erwähnten Meldeverzögerungen[^345] noch verfälscht sein könnte.
Die Todesfälle nahmen mit einer Rate von `r valueUIchange(rankingCHEdeaths)` pro Woche zu.
<!---- UPDATE ---->
<!---- Todesfälle traten nur vereinzelt auf und lassen eine Berechnung des zeitlichen Trends auf der Basis der letzten 14 Tage nicht zu (entsprechend kommt das Re auf Basis der Todesfälle mit einem sehr grossen Unsicherheitsbereich). ---->
Diese Werte spiegeln das Infektionsgeschehen vor mehreren Wochen wider.

Die Entwicklung der Fallzahlen, Hospitalisierungen und Todesfällen stratifiziert nach Alter kann auf unserem Dashboard verfolgt werden[^17].
Die Zahl der Fälle nahmen in allen Altersgruppen über die letzten 14 Tage signifikant ab.
<!------ Aber die Anzahl der Hospitalisierungen könnte, wie auch letzte Woche, unterschätzt sein[^123]. -------->
<!------ UPDATE -------->


### Absolute Zahlen

Die kumulierte Anzahl der bestätigten Fälle über die letzten 14 Tage liegt bei `r round(cases14d_CH$valueNorm14daySum, 0)` pro 100'000 Einwohner:innen. 
Die Testpositivität liegt bei `r format(round(mostRecentTestPositivity$testPositivityP, positivityDigits), decimal.mark = ',')`% 
(Stand `r format(mostRecentTestPositivity$date, "%d.%m.%Y")`, das ist der letzte Tag für welchen nur noch wenige Nachmeldungen erwartet werden).
<!---- check if indeed 3 days ago. ie on Jan 10, we want to see positivity for Jan 7; to change in line 13---->

<!---- commented out as this is NOT Re based on positivity!
Tendenz `r positivityTrend`;  CHECK  
*R~e~* basierend auf Positivität für `r format(r_tests$date, "%d.%m.%Y")` ist `r valueUIr(r_tests)`). 
--->

Die Anzahl der COVID-19-Patient:innen auf Intensivstationen lag über die letzten 14 Tage
im Bereich von `r range(icu$count)[1]`-`r range(icu$count)[2]`[^3] Personen
(die Änderung war `r valueUIchange(rankingCHEicu)` pro Woche).

Die Zahl der täglichen laborbestätigten Todesfälle lag über die letzten 14 Tage zwischen `r range(deaths$count)[1]` und `r range(deaths$count)[2]`[^4].


### Varianten

Seit Kalenderwoche 9 2022 ist der Omikron-Subtyp BA.2 in der Schweiz dominant.
Der Omikron-Subtyp BA.2 wurde erstmals in KW 52 2021 in der Schweiz nachgewiesen.
In Kalenderwoche 11 2022 hatte BA.2 einen Anteil von 81% unter allen sequenzierten Proben[^25].
Der Omikron-Subtyp BA.1 hatte noch einen Anteil von 19%. 
<!--- UPDATE ---->

Die bisherigen Studien zur epidemiologischen Ausbreitung von Omikron BA.1 und BA.2, den Impfschutz gegen diese Varianten und der Schwere von Omikron-Infektionen sind in unseren Berichten den Task Force Berichten der letzten Wochen diskutiert[^346].
<!--- UPDATE ---->


<!--- ä ö ü Ä Ö Ü ß á é í ó ú Á Ó Ú ő ű Ő Ű ---->


[^1]: https://sciencetaskforce.ch/reproduktionszahl/ und https://ibz-shiny.ethz.ch/covid-19-re-international/: Die Schätzungen von *R~e~* über die letzten Tage können leichten Schwankungen unterliegen. Diese Schwankungen treten insbesondere in kleinen Regionen, bei sich ändernder Dynamik und bei niederen Fallzahlen auf.
[^2]: https://ibz-shiny.ethz.ch/covidDashboard/trends: Aufgrund von Melderverzögerungen werden die letzten 3 respektive 5 Tage für bestätigte Fälle und Hospitalisationen/Todesfälle nicht berücksichtigt.
[^3]: https://icumonitoring.ch
[^4]: https://www.covid19.admin.ch
[^5]: https://www.covid19.admin.ch/en/vaccination/persons
[^6]: https://github.com/openZH/covid_19 und https://github.com/daenuprobst/covid19-cases-switzerland
[^7]: https://www.bfs.admin.ch/bfs/de/home/statistiken/gesundheit/gesundheitszustand/sterblichkeit-todesursachen.html
[^8]: https://www.experimental.bfs.admin.ch/expstat/de/home/innovative-methoden/momo.html
[^9]: https://sciencetaskforce.ch/beurteilung-der-lage-13-november-2020
[^10]: https://ibz-shiny.ethz.ch/covidDashboard/tables
[^11]: https://sciencetaskforce.ch/reproduktionszahl/ und https://ibz-shiny.ethz.ch/covid-19-re-international/
[^12]: https://www.ecdc.europa.eu/en/publications-data/threat-assessment-brief-rapid-increase-sars-cov-2-variant-united-kingdom
[^13]: https://sciencetaskforce.ch/wissenschaftliches-update-09-februar-2021/
[^14]: https://sciencetaskforce.ch/nextstrain-phylogentische-analysen/
[^15]: https://cevo-public.github.io/Quantification-of-the-spread-of-a-SARS-CoV-2-variant/
[^16]: https://ispmbern.github.io/covid-19/variants/
[^17]: https://ibz-shiny.ethz.ch/covidDashboard/, Dashboard Time Series
[^18]: https://www.medrxiv.org/content/10.1101/2021.03.05.21252520v2
[^19]: https://sciencetaskforce.ch/wissenschaftliches-update-07-april-2021/
[^20]: https://www.thelancet.com/journals/laninf/article/PIIS1473-3099(21)00170-5/fulltext
[^21]: https://www.thelancet.com/journals/lanpub/article/PIIS2468-2667(21)00055-4/fulltext
[^22]: http://parsivel-eawag.ch/sarscov2/ARA_Werdhoelzli_ddPCR.html
[^23]: https://sensors-eawag.ch/sars/overview.html
[^24]: https://cov-spectrum.ethz.ch/explore/Switzerland/Surveillance/AllTimes/
[^25]: https://cov-spectrum.ethz.ch/
[^26]: https://khub.net/documents/135939561/430986542/Effectiveness+of+COVID-19+vaccines+against+the+B.1.617.2+variant.pdf/204c11a4-e02e-11f2-db19-b3664107ac42
[^27]: https://assets.publishing.service.gov.uk/government/uploads/system/uploads/attachment_data/file/990101/27_May_2021_Risk_assessment_for_SARS-CoV-2_variant_VOC-21APR-02__B.1.617.2_.pdf
[^28]: https://sciencetaskforce.ch/wissenschaftliches-update-07-april-2021/
[^29]: https://www.thelancet.com/journals/lancet/article/PIIS0140-6736(21)00947-8/fulltext
[^30]: https://www.nejm.org/doi/pdf/10.1056/NEJMc2102179?articleTools=true
[^31]: https://assets.publishing.service.gov.uk/government/uploads/system/uploads/attachment_data/file/991135/3_June_2021_Risk_assessment_for_SARS-CoV-2_variant_DELTA.pdf
[^32]: https://assets.publishing.service.gov.uk/government/uploads/system/uploads/attachment_data/file/994761/18_June_2021_Risk_assessment_for_SARS-CoV-2_variant_DELTA.pdf
[^33]: https://assets.publishing.service.gov.uk/government/uploads/system/uploads/attachment_data/file/993358/s1288_Warwick_RoadMap_Step_4.pdf
[^34]: https://sciencetaskforce.ch/en/scientific-update-of-20-july-2021/
[^35]: https://depositonce.tu-berlin.de/handle/11303/13423
[^36]: https://doi.org/10.1101/2021.07.05.21260050
[^37]: https://www.thelancet.com/journals/lancet/article/PIIS0140-6736(21)01358-1/fulltext
[^38]: https://www.cdc.gov/mmwr/volumes/70/wr/mm7031e2.htm?s_cid=mm7031e2_w
[^39]: https://www.gov.il/BlobFolder/reports/vaccine-efficacy-safety-follow-up-committee/he/files_publications_corona_two-dose-vaccination-data.pdf
[^41]: https://assets.publishing.service.gov.uk/government/uploads/system/uploads/attachment_data/file/1007376/Vaccine_surveillance_report_-_week_30.pdf
[^42]: https://www.nejm.org/doi/full/10.1056/NEJMoa2108891
[^43]: https://www.alberta.ca/stats/covid-19-alberta-statistics.htm#vaccine-outcomes
[^44]: https://khub.net/web/phe-national/public-library/-/document_library/v2WsRK3ZlEig/view_file/479607329?_com_liferay_document_library_web_portlet_DLPortlet_INSTANCE_v2WsRK3ZlEig_redirect=https%3A%2F%2Fkhub.net%3A443%2Fweb%2Fphe-national%2Fpublic-library%2F-%2Fdocument_library%2Fv2WsRK3ZlEig%2Fview%2F479607266
[^45]: https://spiral.imperial.ac.uk/bitstream/10044/1/90800/2/react1_r13_final_preprint_final.pdf
[^46]: https://www.medrxiv.org/content/10.1101/2021.07.28.21261295v1.full.pdf
[^47]: https://assets.publishing.service.gov.uk/government/uploads/system/uploads/attachment_data/file/1010472/Vaccine_surveillance_report_-_week_32.pdf
[^48]: https://www.medrxiv.org/content/10.1101/2021.08.20.21262158v1
[^49]: https://www.medrxiv.org/content/10.1101/2021.07.28.21261295v1.full.pdf
[^50]: https://www.thelancet.com/journals/laninf/article/PIIS1473-3099(21)00475-8/fulltext
[^51]: https://www.nejm.org/doi/full/10.1056/NEJMoa2114228
[^52]: https://assets.publishing.service.gov.uk/government/uploads/system/uploads/attachment_data/file/1017309/S1362_PHE_duration_of_protection_of_COVID-19_vaccines_against_clinical_disease.pdf
[^53]: https://www.medrxiv.org/content/10.1101/2021.09.28.21264260v1.full.pdf
[^54]: https://www.medrxiv.org/content/10.1101/2021.09.29.21264199v1.full.pdf
[^55]: https://www.ecdc.europa.eu/sites/default/files/documents/covid-19-rapid-risk-assessment-16th-update-september-2021.pdf , Seite 17, Figur 9
[^56]: https://assets.publishing.service.gov.uk/government/uploads/system/uploads/attachment_data/file/1028113/Technical_Briefing_26.pdf
[^57]: https://sciencetaskforce.ch/en/scientific-update-of-26-october-2021/
[^58]: https://papers.ssrn.com/sol3/papers.cfm?abstract_id=3949410
[^59]: https://sciencetaskforce.ch/wp-content/uploads/2021/06/Protection_Duration16Jun2021_EN.pdf
[^60]: https://arxiv.org/abs/2111.08000
[^61]: https://sciencetaskforce.ch/en/scientific-update-of-23-november-2021/
[^62]: https://ibz-shiny.ethz.ch/wastewaterRe/

[^101]: https://www.nejm.org/doi/full/10.1056/NEJMoa2114228
[^102]: https://www.nature.com/articles/s41591-021-01575-4
[^103]: https://www.medrxiv.org/content/10.1101/2021.08.06.21261707v
[^104]: https://www.medrxiv.org/content/10.1101/2021.08.11.21261885v1
[^105]: https://www.science.org/doi/10.1126/science.abm0620
[^106]: https://sciencetaskforce.ch/en/overview-and-evolution-of-the-situation-2-november-2021/
[^107]: https://www.medrxiv.org/content/10.1101/2021.09.28.21264260v2
[^108]: https://www.nejm.org/doi/full/10.1056/NEJMoa2114228
[^109]: https://sciencetaskforce.ch/en/scientific-update-of-26-october-2021/
[^110]: https://www.nejm.org/doi/full/10.1056/NEJMoa2114228
[^111]: https://www.medrxiv.org/content/10.1101/2021.09.29.21264089v1.full
[^112]: https://www.medrxiv.org/content/10.1101/2021.10.10.21264827v2.full.pdf
[^113]: https://www.nejm.org/doi/full/10.1056/NEJMoa2114255
[^114]: https://www.thelancet.com/journals/lancet/article/PIIS0140-6736(21)02249-2/fulltext
[^115]: https://www.thelancet.com/journals/lancet/article/PIIS0140-6736(21)02249-2/fulltext
[^116]: https://www.medrxiv.org/content/10.1101/2021.09.29.21264089v1.full
[^117]: https://www.medrxiv.org/content/10.1101/2021.10.10.21264827v2
[^118]: https://g-f-v.org/2021/09/30/4411/
[^119]: https://sciencetaskforce.ch/en/scientific-update-of-21-september-2021/
[^120]: https://www.medrxiv.org/content/10.1101/2021.11.15.21266341v1.full.pdf
[^121]: https://www.nature.com/articles/s41467-021-26672-3.pdf
<!---- VE against Delta in CH (Anderegg et al): ---->
[^122]: https://osf.io/rxk9b/
[^123]: https://sciencetaskforce.ch/en/scientific-update-of-07-december-2021/

[^201]: https://www.nejm.org/doi/10.1056/NEJMoa2034577
[^202]: https://www.nejm.org/doi/10.1056/NEJMoa2035389

[^301]: https://www.who.int/news/item/26-11-2021-classification-of-omicron-(b.1.1.529)-sars-cov-2-variant-of-concern
[^302]: https://bnonews.com/index.php/2021/11/omicron-tracker/
[^303]: https://www.gisaid.org/hcov19-variants/
[^304]: https://nextstrain.org/
[^305]: https://www.nicd.ac.za/frequently-asked-questions-for-the-b-1-1-529-mutated-sars-cov-2-lineage-in-south-africa/
[^306]: https://cov-spectrum.org/explore/Switzerland/AllSamples/AllTimes/variants?pangoLineage=B.1.1.529
<!---- Omicron neut data: ---->
[^307]: https://www.medrxiv.org/content/10.1101/2021.12.08.21267417v1.full.pdf
[^308]: https://www.medrxiv.org/content/10.1101/2021.12.07.21267432v1.full.pdf
[^309]: https://drive.google.com/file/d/1CuxmNYj5cpIuxWXhjjVmuDqntxXwlfXQ/view
[^310]: https://drive.google.com/file/d/1zjJWsybGaa3egiyn5nQqTzBtl0kmvMUu/view
<!---- Omicron VE est: ---->
[^311]: https://khub.net/documents/135939561/430986542/Effectiveness+of+COVID-19+vaccines+against+Omicron+variant+of+concern.pdf/f423c9f4-91cb-0274-c8c5-70e8fad50074
<!---- Omicron spread UK: ---->
[^312]: https://assets.publishing.service.gov.uk/government/uploads/system/uploads/attachment_data/file/1040076/Technical_Briefing_31.pdf
<!---- Omicron spread Denmark: ---->
[^313]: https://files.ssi.dk/covid19/omikron/statusrapport/rapport-omikronvarianten-11122021-uy12
<!---- Omicron transmission advantage South Africa (Althaus): ---->
[^314]: https://www.mcid.unibe.ch/unibe/portal/fak_vetmedizin/vetsuisse_kzen/micro_mcidi/content/e1047007/e1047011/e1047016/e1153060/e1155633/files1155634/MCID-OmicronEvent_Althaus_eng.pdf
<!---- Omicron neut data Oxford: ---->
[^315]: https://www.medrxiv.org/content/10.1101/2021.12.10.21267534v1.full.pdf

<!---- Omicron hosp South Africa Incurance database: ---->
[^316]: https://www.bmj.com/content/375/bmj.n3104
<!---- Omicron and boosting Imperial: ---->
[^317]: https://www.imperial.ac.uk/mrc-global-infectious-disease-analysis/covid-19/report-48-global-omicron/
<!---- Omicron transmission advantage and VE England (Gani): ---->
[^318]: https://spiral.imperial.ac.uk/bitstream/10044/1/93038/32/2021-12-16%20COVID19%20Report%2049.pdf
<!---- Omicron neut data pptx Derek Smith group Cambridge, UK (contains many neut studies! slide 4!): ---->
[^319]: https://docs.google.com/presentation/d/13NFT3GjMluTbDQZRSl7VIua6G3FvwSHYgbU9gMoWI4U/edit#slide=id.g1075171e1cf_6_372.
<!---- Melissa's Omicron preprint ---->
[^320]: https://www.medrxiv.org/content/10.1101/2021.12.12.21267673v1.full.pdf
[^321]: https://cov-spectrum.org/explore/Switzerland/Surveillance/Past6M/variants/chen-2021-fitness?pangoLineage=B.1.1.529*
<!---- Omicron hosp rate England ---->
[^322]: https://www.imperial.ac.uk/media/imperial-college/medicine/mrc-gida/2021-12-22-COVID19-Report-50.pdf
<!---- Omicron hosp rate Scotland ---->
[^323]: https://www.ed.ac.uk/usher/eave-ii/key-outputs/our-publications/severity-of-omicron-variant-of-concern-and-vaccine
[^324]: https://www.who.int/publications/m/item/enhancing-readiness-for-omicron-(b.1.1.529)-technical-brief-and-priority-actions-for-member-states
[^325]: https://sciencetaskforce.ch/wissenschaftliches-update-26-januar-2021/
[^326]: https://www.sciencedirect.com/science/article/pii/S1755436521000335?via%3Dihub beschrieben.
[^327]: https://assets.publishing.service.gov.uk/government/uploads/system/uploads/attachment_data/file/1043807/technical-briefing-33.pdf
[^328]: https://www.biorxiv.org/content/10.1101/2021.12.24.474086v1
[^329]: https://www.medrxiv.org/content/10.1101/2021.12.21.21268116v1.full.pdf
[^330]: https://www.pnas.org/content/118/49/e2110117118
[^331]: https://www.mpg.de/17915640/corona-risiko-maske-schutz
[^332]: https://medcraveonline.com/JLPRR/effects-of-long-duration-wearing-of-n95-respirator-and-surgical-facemask-a-pilot-study.html
[^333]: https://www.hug.ch/laboratoire-virologie
[^334]: https://twitter.com/C_Althaus/status/1475404257155297281
[^335]: https://www.medrxiv.org/content/10.1101/2021.08.22.21262024v1
[^336]: https://www.eawag.ch/en/department/sww/projects/sars-cov2-in-wastewater/
[^337]: https://assets.publishing.service.gov.uk/government/uploads/system/uploads/attachment_data/file/1044481/Technical-Briefing-31-Dec-2021-Omicron_severity_update.pdf
[^338]: https://www.cdc.gov/mmwr/volumes/70/wr/mm705152e3.htm
[^339]: https://www.medrxiv.org/content/10.1101/2021.12.30.21268495v1.full.pdf

[^341]: https://www.medrxiv.org/content/10.1101/2021.12.26.21268380v1
[^342]: https://www.sciencedirect.com/science/article/pii/S120197122101256X
[^343]: https://dash.harvard.edu/bitstream/handle/1/37370587/omicron_ct.1-13-22.4.pdf?sequence=1&isAllowed=y
[^344]: https://sciencetaskforce.ch/en/overview-and-evolution-of-the-situation-3-january-2022/
[^345]: https://sciencetaskforce.ch/en/scientific-update-of-25-january-2022/
[^346]: https://sciencetaskforce.ch/en/home/
[^347]: https://www.medrxiv.org/content/10.1101/2022.01.28.22270044v1.full.pdf
[^348]: https://www.medrxiv.org/content/10.1101/2022.02.06.22270533v1
[^349]: https://www.biorxiv.org/content/10.1101/2022.02.07.479306v1

[^350]: https://depositonce.tu-berlin.de/bitstream/11303/16461/4/2022-02-23_MODUS-COVID_Bericht.pdf
[^351]: https://www.who.int/news/item/22-02-2022-statement-on-omicron-sublineage-ba.2
[^352]: https://www.biorxiv.org/content/10.1101/2022.02.14.480335v1
[^353]: https://www.medrxiv.org/content/10.1101/2022.02.17.22271030v1
[^354]: https://assets.publishing.service.gov.uk/government/uploads/system/uploads/attachment_data/file/1054071/vaccine-surveillance-report-week-6.pdf
[^355]: https://www.medrxiv.org/content/10.1101/2022.02.06.22270533v1.full
[^356]: https://www.medrxiv.org/content/10.1101/2022.03.10.22272177v1
[^357]: https://www.medrxiv.org/content/10.1101/2022.03.13.22272308v1
