---
title: "Epidemiologische Lagebeurteilung" 
author: "Swiss National COVID-19 Science Task Force"
date: "`r format(Sys.time(), '%d.%m.%Y')`"
output:
  word_document: default
  html_document:
    df_print: paged
  pdf_document: default
---

```{r libraries, echo = FALSE, message = FALSE}
library(tidyverse)
library(lubridate)
library(glue)
library(here)
```

```{r load, echo = FALSE}
eventCounts <- qs::qread(here("data", "trends-eventCounts.qs")) %>% bind_rows()
ranking <- qs::qread(here("data", "trends-ranking.qs"))
incidenceTable <- qs::qread(here("data", "trends-incidenceTable.qs"))
popSizes <- read_csv(here("data", "popSizes.csv"),
  col_types = cols(.default = col_character(), year = col_double(), populationSize = col_double())) %>%
  mutate(region = recode(region, "LI" = "FL"))
```

```{r national, echo = FALSE}
reFiles <- c(here("data", "Re", "CHE-Estimates.rds"), here("data", "RePublic", "CHE-Estimates.rds"))
mostRecentReFile <- reFiles[which.max(file.mtime(reFiles))]

reproduction <- readRDS(mostRecentReFile)

r_cases <- subset(reproduction,
                  region == "CHE"
                  & data_type == "Confirmed cases"
                  & estimate_type == "Cori_slidingWindow")
r_cases_timeDeath <- r_cases
r_cases_timeHosp <- r_cases
r_cases <- r_cases[r_cases$date == max(r_cases$date), ]

r_mean7d <- reproduction %>%
  filter(region == "CHE",
    data_type == "Confirmed cases",
    estimate_type == "Cori_step") %>%
  filter(date == max(date))

r_mean7d_dateRange_str <- str_c(format(r_mean7d$date - 6, "%d.%m."), " - ", format(r_mean7d$date, "%d.%m.%Y"))

r_hosp <- subset(reproduction,
                  region == "CHE"
                  & data_type == "Hospitalized patients"
                  & estimate_type == "Cori_slidingWindow")
r_hosp_timeDeath <- r_hosp

r_hosp <- r_hosp[r_hosp$date == max(r_hosp$date), ]
r_cases_timeHosp <- r_cases_timeHosp[r_cases_timeHosp$date == max(r_hosp$date), ]
  
r_deaths <- subset(reproduction,
                  region == "CHE"
                  & data_type == "Deaths"
                  & estimate_type == "Cori_slidingWindow")
r_deaths <- r_deaths[r_deaths$date == max(r_deaths$date), ]
r_hosp_timeDeath <- r_hosp_timeDeath[r_hosp_timeDeath$date == max(r_deaths$date), ]
r_cases_timeDeath <- r_cases_timeDeath[r_cases_timeDeath$date == max(r_deaths$date), ]

r_tests <- subset(reproduction,
                  region == "CHE"
                  & data_type == "Confirmed cases / tests"
                  & estimate_type == "Cori_slidingWindow")
r_tests <- r_tests[r_tests$date == max(r_tests$date), ]
```

```{r numbers, echo = FALSE}
# ICU numbers

delete_icu <- 0
delete <- delete_icu
time_window <- 14
lastday <- today()
begin <- lastday - delete + 1 - time_window
end <- lastday - delete

icu <- eventCounts %>%
  filter(event == "icu", region == "CH", age_class == "all") %>%
  filter(date >= begin & date <= end)

# Daily deaths
delete_death <- 5
delete <- delete_death
begin <- lastday - delete + 1 - time_window
end <- lastday - delete

deaths <- eventCounts %>%
  filter(event == "deaths", region == "CH", age_class == "all") %>%
  filter(date >= begin & date <= end)

# cumulative Cases / 100'000
cases14d <- incidenceTable %>% filter(event == "cases", age_class == "all") %>%
  left_join(select(popSizes, region, regionName), by = "region")

# for printing:
cases14d_CH <- cases14d %>%
  filter(region == "CH")
cases14d_max <- cases14d %>%
  filter(valueNorm14daySum == max(cases14d$valueNorm14daySum))
cases14d_min <- cases14d %>%
  filter(valueNorm14daySum == min(cases14d$valueNorm14daySum))

```

```{r tests, echo = FALSE}
testsFiles <- c(here("data", "Re", "CHE-Tests.rds"), here("data", "RePublic", "CHE-Tests.rds"))
mostRecentTestsFile <- testsFiles[which.max(file.mtime(testsFiles))]

tests <- readRDS(mostRecentTestsFile) %>%
  mutate(
    testPositivityP = testPositivity * 100,
    weekend = ifelse(wday(date) == 1 | wday(date) == 7, 1, 0))
mostRecentTestsCHE <- filter(tests,
  region == "CHE",
  date > max(date) - 14)
testReportingOffset <- 3 # number of days in the past to report n Tests.
mostRecentTestPositivity <- filter(tests,
  region == "CHE",
  date == max(date) - testReportingOffset)
positivityLm <- lm(testPositivity ~ date + weekend, data = mostRecentTestsCHE)
positivityTrend <- if_else(coef(positivityLm)[2] >= 0, "zunehmend", "abnehmend")
```

```{r percentChange, echo = FALSE}
rankingCHE <- ranking %>%
  filter(region == "CH", age_class == "all")

rankingCHEcases <- filter(rankingCHE, event == "cases")
rankingCHEhospitalizations <- filter(rankingCHE, event == "hospitalizations")
rankingCHEdeaths <- filter(rankingCHE, event == "deaths")
rankingCHEicu <- filter(rankingCHE, event == "icu")
```

```{r mortality, echo = FALSE}
# Death based on FOPH data
deaths_total <- eventCounts %>%
  filter(event == "deaths", region == "CH", age_class == "all", date >= "2020-10-01") %>%
  pull(count) %>%
  sum() 

# Cantonal deaths based on openZH
corona_data <- read.csv("https://raw.githubusercontent.com/daenuprobst/covid19-cases-switzerland/master/covid19_fatalities_switzerland_openzh.csv")
corona_data$Date <- ymd(corona_data$Date)
corona_data_date <- tail(corona_data$Date, 1)
corona_data_deaths <- tail(corona_data$CH, 1) - corona_data$CH[corona_data$Date == ymd(20200930)]
```

```{r variants, echo = FALSE, warning = FALSE, message = FALSE}

variants <- read_csv(here("www/variant-plot/variantPlot_data.csv")) %>%
  mutate(
    weekStartDate = parse_date_time(str_c(year, if_else(year == 2020, week-1, week), 1, sep = "-"), "Y-U-w")
  ) %>%
  # discard current week
  filter(
    year_week != str_c(year(today()), "-", isoweek(today()))
  )

mostRecentb117 <- variants %>%
  filter(
    lab == "Total",
    variant == "b117",
    year == max(year)) %>%
  filter(week == max(week))

mostRecents501yv2 <- variants %>%
  filter(
    lab == "Total",
    variant == "s501yv2",
    year == max(year)) %>%
  filter(week == max(week))

```

```{r printFuns, echo = FALSE}

valueUI <- function(value, lower, upper, uiText = "UI", uiSep = "-", unit = "", digits = 2) {
  if (uiText == "") {
    uiTextPrint <- ""
  } else {
    uiTextPrint <- str_c(uiText, ": ")
  }
  glue(
    "{format(round(value, digits), decimal.mark = ',')}{unit} ",
    "({uiTextPrint}{format(round(lower, digits), decimal.mark = ',')}{unit}",
    "{uiSep}",
    "{format(round(upper, digits), decimal.mark = ',')}{unit})"
  )
}

reDigits <- 2
percentDigits <- 0
positivityDigits <- 1

valueUIr <- function(df, uiText = "95% UI", uiSep = "-", unit = "", digits = reDigits) {
  valueUI(df$median_R_mean, df$median_R_lowHPD, df$median_R_highHPD,
    uiText = uiText, uiSep = uiSep, unit = unit, digits = digits)
}
valueUIchange <- function(df, uiText = "UI", uiSep = " bis ", unit = "%", digits = percentDigits) {
  valueUI(df$estimate * 100, df$lower * 100, df$upper * 100,
    uiText = uiText, uiSep = uiSep, unit = unit, digits = digits)
}
```


## Allgemeine Situation

In der Schweiz zirkulieren verschiedene Stämme von SARS-CoV-2 unter welchen Alpha (B.1.1.7) dominiert. Die allgemeinen epidemiologischen Parameter – Fallzahlen, Hospitalisationen, Intensivstation-Belegung, Todesfälle – geben eine Gesamtsicht, ohne zwischen einzelnen Stämmen zu unterscheiden.
In den letzten Wochen deuteten all diese Indikatoren auf eine kontinuierlich rückläufige Epidemie hin.
Seit dieser Woche gibt es Anzeichen für einen Anstieg.
<!------ UPDATE  -------->
<!------ NOT QUITE TRUE AT THE MOMENT: Daten aus der Abwasserüberwachung sind ein vom Testverhalten unabhängiger wichtiger Indikator. Abwasseranalysen von sechs Standorten[^27] bestätigen die basierend auf Fallzahlen beobachteten epidemiologischen Trends.  -------->


### Dynamik

<!------- UPDATE -------->
Basierend auf den aktuellen Daten schätzen wir, dass die SARS-CoV-2 Epidemie in den letzten Wochen, nach einer Phase der Abnahme, wieder ansteigt. Der 7-Tageschnitt der schweizweiten Reproduktionszahl ist bei `r valueUIr(r_mean7d, uiText = "")`; dies reflektiert das Infektionsgeschehen vom `r r_mean7d_dateRange_str`[^1].



Tagesbasierte Schätzungen der effektiven Reproduktionszahl *R~e~* für die Schweiz betragen[^1]:

* `r valueUIr(r_cases, uiText = "95% Unsicherheitsintervall, UI")` aufgrund der bestätigten Fälle, per `r format(r_cases$date, "%d.%m.%Y")`.

* `r valueUIr(r_hosp)` aufgrund der Hospitalisationen, per `r format(r_hosp$date, "%d.%m.%Y")`.
Zum Vergleich aufgrund der bestätigten Fälle wird *R~e~* für den selben Tag auf `r valueUIr(r_cases_timeHosp)` geschätzt. 

* `r valueUIr(r_deaths)` aufgrund der Todesfälle, per `r format(r_deaths$date, "%d.%m.%Y")`.
Zum Vergleich aufgrund der Hospitalisationen wird *R~e~* für den selben Tag auf `r valueUIr(r_hosp_timeDeath)` geschätzt. 
Aufgrund der bestätigten Fälle wird *R~e~* für den selben Tag auf `r valueUIr(r_cases_timeDeath)` geschätzt.

Wegen Meldeverzögerungen und Fluktuationen in den Daten könnten die Schätzwerte nachkorrigiert werden.
Wir weisen darauf hin, dass die *R~e~* Werte das Infektionsgeschehen nur verzögert widerspiegeln, weil
eine gewisse Zeit vergeht zwischen der Infektion und dem Testresultat oder dem etwaigen Tod.
Für *R~e~* Werte, die auf Fallzahlen basieren, beträgt diese Verzögerung mindestens 10 Tage,
für Todesfälle bis 23 Tage.

Parallel bestimmen wir die Änderungsraten der bestätigten Fälle, Hospitalisationen und Todesfälle über die letzten 14 Tage[^2].
Die bestätigten Fälle änderten sich um `r valueUIchange(rankingCHEcases)` pro Woche,
die Hospitalisationen um `r valueUIchange(rankingCHEhospitalizations)`
und die Todesfälle um `r valueUIchange(rankingCHEdeaths)`.
Diese Werte spiegeln das Infektionsgeschehen vor mehreren Wochen wider.

Eine Veränderung der Fallzahlen, Hospitalisierungen und Todesfällen stratifiziert nach Alter kann auf unserem Dashboard verfolgt werden[^17].
Wir beobachten statistisch signifikant sinkende Fallzahlen in der Altergruppe der 7-15 Jährigen aber steigende Fallzahlen in der Altergruppe der 16-25 Jährigen.
Hospitalisierungszahlen sind in allen Altersgruppen im einstelligen Bereich, was die Schätzung eines zeitlichen Trends erschwert.
<!------ UPDATE -------->
<!------ TOO DETAILLED:
Der Effekt der Impfkampagne ist in der Altersgruppe über 75 Jahre sichtbar, wo wir einen Rückgang der Fallzahlen, Hospitalisierungen und Todesfälle beobachten. Während die Altersgruppe 75+ in der 2. Welle (November 2020) rund 50% der Hospitalisierungen ausgemacht hat, waren es im April 2021 noch rund 20%-25%. Dagegen sind die Hospitalisierungen bei den unter 65-jährigen von unter 30% in der 2. Welle (November 2020) auf über 60% im April 2021 gestiegen.
-------->


### Absolute Zahlen

Die kumulierte Anzahl der bestätigten Fälle über die letzten 14 Tage liegt bei `r round(cases14d_CH$valueNorm14daySum, 0)` pro 100'000 Einwohner. 
Die Positivität liegt bei `r format(round(mostRecentTestPositivity$testPositivityP, positivityDigits), decimal.mark = ',')`% 
(Stand `r format(mostRecentTestPositivity$date, "%d.%m.%Y")`, das ist der letzte Tag für welchen nur noch wenige Nachmeldungen erwartet werden).
<!---- check if indeed 3 days ago. ie on Jan 10, we want to see positivity for Jan 7; to change in line 13---->

<!---- commented out as this is NOT Re based on positivity!
Tendenz `r positivityTrend`;  CHECK  
*R~e~* basierend auf Positivität für `r format(r_tests$date, "%d.%m.%Y")` ist `r valueUIr(r_tests)`). 
--->

Die Anzahl der COVID-19-Patienten auf Intensivstationen lag über die letzten 14 Tage
im Bereich von `r range(icu$count)[1]`-`r range(icu$count)[2]`[^3] Personen
(die Änderung war `r valueUIchange(rankingCHEicu)` pro Woche).

Die Zahl der täglichen laborbestätigten Todesfälle über die letzten 14 Tage war zwischen `r range(deaths$count)[1]` und `r range(deaths$count)[2]`[^4].
<!--- 
Seit dem 1. Oktober 2020 weist das Bundesamt für Gesundheit `r format(deaths_total, big.mark = "'")` laborbestätigte Todesfälle aus[^5].
Die Kantone meldeten in dieser Zeit `r format(corona_data_deaths, big.mark = "'")` Todesfälle[^6].
Die Sterblichkeitsstatistik vom Bundesamt für Statistik zeigt zwischen Kalenderwoche 43 im Jahr 2020 und Kalenderwoche 3 im Jahr 2021 eine Übersterblichkeit in der Altersgruppe 65 Jahre und älter[^7]. Insgesamt sind rund 8’400 zusätzliche Todesfälle in diesem Zeitraum im Vergleich zu Vorjahren verzeichnet. <!--- Seitdem wurde keine Übersterblichkeit mehr beobachtet.  CHECK 
Diese Übersterblichkeit nimmt ab, ist aber in den folgenden großen Regionen der Schweiz immer noch sichtbar: Ostschweiz, Zürich und Zentralschweiz[^8].  CHECK ---> 



## Neue Varianten

Seit März 2021 ist Alpha die dominante Virusvariante in der Schweiz[^15],[^16], deren Übertragungsrate um etwa 50% höher als die des Wildtyps ist [^13],[^18],[^16].
<!--- (43-52% basierend auf [^18] und 42-60% basierend auf [^16]). ---->
<!--- Zudem führt B.1.1.7 zu schwereren Krankheitsverläufen[^19],[^20],[^21],[^22].
In den schweizer Daten sehen wir tendenziell eine erhöhte Wahrscheinlichkeiten einer Hospitalisierung. 
Eine 50-59 jährige positiv getestete Person hat beispielsweise ein Risiko von 4,3% eines Spitaleintritts in 2021, wenn sie mit der Variante Alpha infiziert ist. Für eine Person, die mit einer anderen Variante infiziert ist, liegt dieses Risiko bei nur 2,1%[^29]. ---->
<!--- die Hospitalisierung raten sind hier: https://cov-spectrum.ethz.ch/explore/Switzerland/Surveillance/Y2021/variants/json=%7B%22variant%22%3A%7B%22name%22%3A%22B.1.1.7%22%2C%22mutations%22%3A[]%7D%2C%22matchPercentage%22%3A1%7D/hospitalization-death ---->
<!--- Die Todesfall-Zahlen aufgrund von Alpha für die Schweiz sind zu klein, als dass wir für die Schweiz eine Aussage treffen könnten. ---->
Die in der Schweiz verwendeten mRNA-Impfstoffe sind gegen Alpha hoch wirksam [^32],[^33],[^34].

Die im ersten Quartal des Jahres 2021 erstmals in der Schweiz nachgewiesenen Varianten Beta (B.1.351) und Gamma (P.1)
hatten über die letzten 14 Tage gemittelt eine Häufigkeit von respektive 1.7% und 2.7% [^29].
<!--- UPDATE cov-spectrum.ethz.ch-> see percentage of B.1.315 or P.1 on the left, which is the average over the past 14 days ---->

Die ursprünglich in Indien beschriebene Variante Delta (B.1.617.2), die Public Health England als "variant of concern (VOC)" klassifiziert hat, wurde bisher in 290 Fällen in der Schweiz nachgewiesen.
Delta hatte
in der Kalenderwoche 22 eine Häufigkeit von 6,0%
in der Kalenderwoche 23 eine Häufigkeit von 15,6% 
in der Kalenderwoche 24 eine Häufigkeit von 24,5% und
in der Kalenderwoche 25 eine Häufigkeit von 20,0%
unter den sequenzierten Fällen [^29].
Wegen Verzögerungen, mit denen die Sequenzen erfasst werden, können sich diese Häufigkeit, vor allem in Kalenderwoche 25, noch ändern.
Extrapoliert auf die gesamte Epidemie ergeben sich täglich Dutzende Infektionen mit der Delta-Variante.
Ob die absolute Zahl der täglichen Infektionen mit der Delta-Variante ansteigt, lässt sich noch nicht mit Sicherheit abschätzen.
<!--- UPDATE cov-spectrum.ethz.ch-> click on B.1.617.2 and look at the number/percentage by calendar week on the right graph  ---->

Delta verdrängt Alpha in vielen britischen Städten und hat wahrscheinlich eine höhere Übertragungsrate[^36].
Der Übertragungsvorteil von Delta gegenüber Alpha wurde im Rahmen einer Studie der University of Warwick auf 56% (95% Konfidenzintervall: 34%-81%) geschätzt, die in einem Preprint[^37] beschrieben ist.
<!--- In diesem Transmissionvorteil sind die Vorteile, die Delta hat, weil es der Immunantwort entkommt, noch nicht enthalten. ----> 
Eines Preprints von Public Health England[^30] zufolge ist der Schutz der Impfung gegen Delta reduziert:
nach der ersten Dosis BNT162b2 (dem Impfstoff von BioNTech/Pfizer) ist die Wirksamkeit gegen Delta nur 34% (statt 51% gegen Alpha),
nach der zweiten Dosis 88% (statt 93% gegen Alpha). 
<!--- With ChAdOx12 doseeffectiveness reduced from 66.1% (95% CI: 54.0 to 75.0) with B.1.1.7 to 59.8% (95%CI: 28.9 to 77.3) with B.1.617.2. Sequenced cases detected after 1 or 2 doses of vaccination had higher odds of infection with B.1.617.2 compared to unvaccinated cases (OR 1.40; 95%CI: 1.13-1.75). ---->
Die Epidemien in Grossbritannien und Portugal, die von Delta dominiert sind, steigen signifikant an (7-Tageschnitt der Reproduktionszahlen sind 1,45 (1,34 - 1,55) und 1,23 (1,09 - 1,37), gemessen vom 14.-20. Juni 2021[^1]).
<!--- UPDATE  from re-international ---->



[^1]: https://sciencetaskforce.ch/reproduktionszahl/ und https://ibz-shiny.ethz.ch/covid-19-re-international/: Die Schätzungen von *R~e~* über die letzten Tage können leichten Schwankungen unterliegen. Diese Schwankungen treten insbesondere in kleinen Regionen, bei sich ändernder Dynamik und bei niederen Fallzahlen auf.
[^2]: https://ibz-shiny.ethz.ch/covidDashboard/trends: Aufgrund von Melderverzögerungen werden die letzten 3 respektive 5 Tage für bestätigte Fälle und Hospitalisationen/Todesfälle nicht berücksichtigt.
[^3]: https://icumonitoring.ch
[^4]: https://www.covid19.admin.ch
[^5]: https://www.covid19.admin.ch
[^6]: https://github.com/openZH/covid_19 und https://github.com/daenuprobst/covid19-cases-switzerland
[^7]: https://www.bfs.admin.ch/bfs/de/home/statistiken/gesundheit/gesundheitszustand/sterblichkeit-todesursachen.html
[^8]: https://www.experimental.bfs.admin.ch/expstat/de/home/innovative-methoden/momo.html
[^9]: https://sciencetaskforce.ch/beurteilung-der-lage-13-november-2020
[^10]: https://ibz-shiny.ethz.ch/covidDashboard/tables
[^11]: https://sciencetaskforce.ch/reproduktionszahl/ und https://ibz-shiny.ethz.ch/covid-19-re-international/
[^12]: https://www.ecdc.europa.eu/en/publications-data/threat-assessment-brief-rapid-increase-sars-cov-2-variant-united-kingdom
[^13]: https://sciencetaskforce.ch/wissenschaftliches-update-09-februar-2021/
[^14]: https://sciencetaskforce.ch/nextstrain-phylogentische-analysen/
[^15]: https://cevo-public.github.io/Quantification-of-the-spread-of-a-SARS-CoV-2-variant/
[^16]: https://ispmbern.github.io/covid-19/variants/
[^17]: https://ibz-shiny.ethz.ch/covidDashboard/, Dashboard Time Series
[^18]: https://www.medrxiv.org/content/10.1101/2021.03.05.21252520v2
[^19]: https://www.nature.com/articles/s41586-021-03426-1
[^20]: https://www.bmj.com/content/bmj/372/bmj.n579.full.pdf
[^21]: https://www.medrxiv.org/content/10.1101/2021.03.04.21252528v2.full.pdf
[^22]: https://papers.ssrn.com/sol3/papers.cfm?abstract_id=3792894
[^23]: https://sciencetaskforce.ch/wissenschaftliches-update-07-april-2021/
[^24]: https://www.thelancet.com/journals/laninf/article/PIIS1473-3099(21)00170-5/fulltext
[^25]: https://www.thelancet.com/journals/lanpub/article/PIIS2468-2667(21)00055-4/fulltext
[^26]: http://parsivel-eawag.ch/sarscov2/ARA_Werdhoelzli_ddPCR.html
[^27]: https://sensors-eawag.ch/sars/overview.html
[^28]: https://cov-spectrum.ethz.ch/explore/Switzerland/Surveillance/AllTimes/
[^29]: https://cov-spectrum.ethz.ch/
[^30]: https://khub.net/documents/135939561/430986542/Effectiveness+of+COVID-19+vaccines+against+the+B.1.617.2+variant.pdf/204c11a4-e02e-11f2-db19-b3664107ac42
[^31]: https://assets.publishing.service.gov.uk/government/uploads/system/uploads/attachment_data/file/990101/27_May_2021_Risk_assessment_for_SARS-CoV-2_variant_VOC-21APR-02__B.1.617.2_.pdf
[^32]: https://sciencetaskforce.ch/wissenschaftliches-update-07-april-2021/
[^33]: https://www.thelancet.com/journals/lancet/article/PIIS0140-6736(21)00947-8/fulltext
[^34]: https://www.nejm.org/doi/pdf/10.1056/NEJMc2102179?articleTools=true
[^35]: https://assets.publishing.service.gov.uk/government/uploads/system/uploads/attachment_data/file/991135/3_June_2021_Risk_assessment_for_SARS-CoV-2_variant_DELTA.pdf
[^36]: https://assets.publishing.service.gov.uk/government/uploads/system/uploads/attachment_data/file/994761/18_June_2021_Risk_assessment_for_SARS-CoV-2_variant_DELTA.pdf
[^37]: https://assets.publishing.service.gov.uk/government/uploads/system/uploads/attachment_data/file/993358/s1288_Warwick_RoadMap_Step_4.pdf