---
title: "Epidemiologische Lagebeurteilung" 
author: "Swiss National COVID-19 Science Task Force"
date: "`r format(Sys.time(), '%d.%m.%Y')`"
output:
  word_document: default
  html_document:
    df_print: paged
  pdf_document: default
---

```{r libraries, echo = FALSE, message = FALSE}
library(tidyverse)
library(lubridate)
library(glue)
library(here)
```

```{r load, echo = FALSE}
eventCounts <- qs::qread(here("data", "trends-eventCounts.qs")) %>% bind_rows()
ranking <- qs::qread(here("data", "trends-ranking.qs"))
incidenceTable <- qs::qread(here("data", "trends-incidenceTable.qs"))
popSizes <- read_csv(here("data", "popSizes.csv"),
  col_types = cols(.default = col_character(), year = col_double(), populationSize = col_double())) %>%
  mutate(region = recode(region, "LI" = "FL"))
```

```{r national, echo = FALSE}
reFiles <- c(here("data", "Re", "CHE-Estimates.rds"), here("data", "RePublic", "CHE-Estimates.rds"))
mostRecentReFile <- reFiles[which.max(file.mtime(reFiles))]

reproduction <- readRDS(mostRecentReFile)

r_cases <- subset(reproduction,
                  region == "CHE"
                  & data_type == "Confirmed cases"
                  & estimate_type == "Cori_slidingWindow")
r_cases_timeDeath <- r_cases
r_cases_timeHosp <- r_cases
r_cases <- r_cases[r_cases$date == max(r_cases$date), ]

r_hosp <- subset(reproduction,
                  region == "CHE"
                  & data_type == "Hospitalized patients"
                  & estimate_type == "Cori_slidingWindow")
r_hosp_timeDeath <- r_hosp

r_hosp <- r_hosp[r_hosp$date == max(r_hosp$date), ]
r_cases_timeHosp <- r_cases_timeHosp[r_cases_timeHosp$date == max(r_hosp$date), ]
  
r_deaths <- subset(reproduction,
                  region == "CHE"
                  & data_type == "Deaths"
                  & estimate_type == "Cori_slidingWindow")
r_deaths <- r_deaths[r_deaths$date == max(r_deaths$date), ]
r_hosp_timeDeath <- r_hosp_timeDeath[r_hosp_timeDeath$date == max(r_deaths$date), ]
r_cases_timeDeath <- r_cases_timeDeath[r_cases_timeDeath$date == max(r_deaths$date), ]

r_tests <- subset(reproduction,
                  region == "CHE"
                  & data_type == "Confirmed cases / tests"
                  & estimate_type == "Cori_slidingWindow")
r_tests <- r_tests[r_tests$date == max(r_tests$date), ]
```

```{r numbers, echo = FALSE}
# ICU numbers

delete_icu <- 0
delete <- delete_icu
time_window <- 14
lastday <- today()
begin <- lastday - delete + 1 - time_window
end <- lastday - delete

icu <- eventCounts %>%
  filter(event == "icu", region == "CH", age_class == "all") %>%
  filter(date >= begin & date <= end)

# Daily deaths
delete_death <- 5
delete <- delete_death
begin <- lastday - delete + 1 - time_window
end <- lastday - delete

deaths <- eventCounts %>%
  filter(event == "deaths", region == "CH", age_class == "all") %>%
  filter(date >= begin & date <= end)

# cumulative Cases / 100'000
cases14d <- incidenceTable %>% filter(event == "cases", age_class == "all") %>%
  left_join(select(popSizes, region, regionName), by = "region")

# for printing:
cases14d_CH <- cases14d %>%
  filter(region == "CH")
cases14d_max <- cases14d %>%
  filter(valueNorm14daySum == max(cases14d$valueNorm14daySum))
cases14d_min <- cases14d %>%
  filter(valueNorm14daySum == min(cases14d$valueNorm14daySum))

```

```{r tests, echo = FALSE}
testsFiles <- c(here("data", "Re", "CHE-Tests.rds"), here("data", "RePublic", "CHE-Tests.rds"))
mostRecentTestsFile <- testsFiles[which.max(file.mtime(testsFiles))]

tests <- readRDS(mostRecentTestsFile) %>%
  mutate(
    testPositivityP = testPositivity * 100,
    weekend = ifelse(wday(date) == 1 | wday(date) == 7, 1, 0))
mostRecentTestsCHE <- filter(tests,
  region == "CHE",
  date > max(date) - 14)
testReportingOffset <- 3 # number of days in the past to report n Tests.
mostRecentTestPositivity <- filter(tests,
  region == "CHE",
  date == max(date) - testReportingOffset)
positivityLm <- lm(testPositivity ~ date + weekend, data = mostRecentTestsCHE)
positivityTrend <- if_else(coef(positivityLm)[2] >= 0, "zunehmend", "abnehmend")
```

```{r percentChange, echo = FALSE}
rankingCHE <- ranking %>%
  filter(region == "CH", age_class == "all")

rankingCHEcases <- filter(rankingCHE, event == "cases")
rankingCHEhospitalizations <- filter(rankingCHE, event == "hospitalizations")
rankingCHEdeaths <- filter(rankingCHE, event == "deaths")
rankingCHEicu <- filter(rankingCHE, event == "icu")
```

```{r mortality, echo = FALSE}
# Death based on FOPH data
deaths_total <- eventCounts %>%
  filter(event == "deaths", region == "CH", age_class == "all", date >= "2020-10-01") %>%
  pull(count) %>%
  sum() 

# Cantonal deaths based on openZH
corona_data <- read.csv("https://raw.githubusercontent.com/daenuprobst/covid19-cases-switzerland/master/covid19_fatalities_switzerland_openzh.csv")
corona_data$Date <- ymd(corona_data$Date)
corona_data_date <- tail(corona_data$Date, 1)
corona_data_deaths <- tail(corona_data$CH, 1) - corona_data$CH[corona_data$Date == ymd(20200930)]
```

```{r variants, echo = FALSE, warning = FALSE, message = FALSE}

variants <- read_csv(here("www/variant-plot/variantPlot_data.csv")) %>%
  mutate(
    weekStartDate = parse_date_time(str_c(year, if_else(year == 2020, week-1, week), 1, sep = "-"), "Y-U-w")
  ) %>%
  # discard current week
  filter(
    year_week != str_c(year(today()), "-", isoweek(today()))
  )

mostRecentb117 <- variants %>%
  filter(
    lab == "Total",
    variant == "b117",
    year == max(year)) %>%
  filter(week == max(week))

mostRecents501yv2 <- variants %>%
  filter(
    lab == "Total",
    variant == "s501yv2",
    year == max(year)) %>%
  filter(week == max(week))

```

```{r printFuns, echo = FALSE}

valueUI <- function(value, lower, upper, uiText = "UI", uiSep = "-", unit = "", digits = 2) {
  glue(
    "{format(round(value, digits), decimal.mark = ',')}{unit} ",
    "({uiText}: {format(round(lower, digits), decimal.mark = ',')}{unit}",
    "{uiSep}",
    "{format(round(upper, digits), decimal.mark = ',')}{unit})"
  )
}

reDigits <- 2
percentDigits <- 0
positivityDigits <- 1

valueUIr <- function(df, uiText = "95% UI", uiSep = "-", unit = "", digits = reDigits) {
  valueUI(df$median_R_mean, df$median_R_lowHPD, df$median_R_highHPD,
    uiText = uiText, uiSep = uiSep, unit = unit, digits = digits)
}
valueUIchange <- function(df, uiText = "UI", uiSep = " bis ", unit = "%", digits = percentDigits) {
  valueUI(df$estimate * 100, df$lower * 100, df$upper * 100,
    uiText = uiText, uiSep = uiSep, unit = unit, digits = digits)
}
```


## Allgemeine Situation

<!--- UPDATE ENTIRE PARAGRAPH BELOW ---->
Omikron BA.2 ist die dominante Variante in der Schweiz.
Nach einem zwei-wöchigen signifikanten Anstieg der Fallzahlen nehmen diese nun ab.
Die aktuellste Schätzung des R-Wertes, welche das Infektionsgeschehen bis zum 18.3.2022 wiedergibt, ist signifikant unter 1.
Abwasserdaten bestätigen diesen Trend[^23].
Der Höchststand der BA.2-Welle scheint überschritten zu sein.


### Dynamik

<!------- UPDATE -------->
Gemäss den aktuellsten Schätzungen war der R-Wert
vom 20. Februar bis 3. März 2022 signifikant über 1.
Seit 13. März 2022 ist er signifikant unter 1.

Der 7-Tageschnitt der schweizweiten Reproduktionszahl ist bei `r valueUIr(r_mean7d, uiText = "95% Unsicherheitsintervall, UI")`; dies reflektiert das Infektionsgeschehen vom `r r_mean7d_dateRange_str`[^1].


Tagesbasierte Schätzungen der effektiven Reproduktionszahl *R~e~* für die Schweiz betragen[^1]:

* `r valueUIr(r_cases, uiText = "95% Unsicherheitsintervall, UI")` aufgrund der bestätigten Fälle, per `r format(r_cases$date, "%d.%m.%Y")`.

* `r valueUIr(r_hosp)` aufgrund der Hospitalisationen, per `r format(r_hosp$date, "%d.%m.%Y")`.
Wie im epidemiologischen Bericht vom 25. Januar 2022 diskutiert[^345], ist diese Schätzung aber verfälscht durch Meldeverzögerungen.
Zum Vergleich aufgrund der bestätigten Fälle wird *R~e~* für den selben Tag auf `r valueUIr(r_cases_timeHosp)` geschätzt. 

* `r valueUIr(r_deaths)` aufgrund der Todesfälle, per `r format(r_deaths$date, "%d.%m.%Y")`.
Zum Vergleich aufgrund der Hospitalisationen wird *R~e~* für den selben Tag auf `r valueUIr(r_hosp_timeDeath)` geschätzt. 
Aufgrund der bestätigten Fälle wird *R~e~* für den selben Tag auf `r valueUIr(r_cases_timeDeath)` geschätzt.

Wegen Meldeverzögerungen und Fluktuationen in den Daten könnten die Schätzwerte nachkorrigiert werden.
Insbesondere waren Spitalmeldungen in den letzten Wochen unvollständig[^345].
<!--- UPDATE: delete above sentence soon ---->
Wir weisen darauf hin, dass die *R~e~* Werte das Infektionsgeschehen nur verzögert widerspiegeln, weil
eine gewisse Zeit vergeht zwischen der Infektion und dem Testresultat oder dem etwaigen Tod.
Für *R~e~* Werte, die auf Fallzahlen basieren, beträgt diese Verzögerung mindestens 10 Tage,
für Todesfälle bis 23 Tage.
Durch fortschreitende Impfungen erwarten wir, dass in den nächsten Wochen die Reproduktionszahl basierend auf Hospitalisierungen und Todesfällen die Transmissionsdynamik unterschätzt.

Parallel bestimmen wir die Änderungsraten der bestätigten Fälle, Hospitalisationen und Todesfälle über die letzten 14 Tage[^2].
Die bestätigten Fälle nahmen
<!---- UPDATE fielen/stiegen ---->
mit einer Rate von `r valueUIchange(rankingCHEcases)` pro Woche ab.
Die gemeldeten Hospitalisierungen fielen mit einer Rate von `r valueUIchange(rankingCHEhospitalizations)` pro Woche,
wobei diese Zahl wegen den erwähnten Meldeverzögerungen[^345] noch verfälscht sein könnte.
Die Todesfälle nahmen mit einer Rate von `r valueUIchange(rankingCHEdeaths)` pro Woche zu.
<!---- UPDATE ---->
<!---- Todesfälle traten nur vereinzelt auf und lassen eine Berechnung des zeitlichen Trends auf der Basis der letzten 14 Tage nicht zu (entsprechend kommt das Re auf Basis der Todesfälle mit einem sehr grossen Unsicherheitsbereich). ---->
Diese Werte spiegeln das Infektionsgeschehen vor mehreren Wochen wider.

Die Entwicklung der Fallzahlen, Hospitalisierungen und Todesfällen stratifiziert nach Alter kann auf unserem Dashboard verfolgt werden[^17].
Die Zahl der Fälle nahmen in allen Altersgruppen über die letzten 14 Tage signifikant ab.
<!------ Aber die Anzahl der Hospitalisierungen könnte, wie auch letzte Woche, unterschätzt sein[^123]. -------->
<!------ UPDATE -------->


### Absolute Zahlen
Die kumulierte Anzahl der bestätigten Fälle über die letzten 14 Tage liegt bei `r round(cases14d_CH$valueNorm14daySum, 0)` pro 100'000 Einwohner. 
Die Positivität liegt bei `r format(round(mostRecentTestPositivity$testPositivityP, positivityDigits), decimal.mark = ',')`% 
(Stand `r format(mostRecentTestPositivity$date, "%d.%m.%Y")`, das ist der letzte Tag für welchen nur noch wenige Nachmeldungen erwartet werden).
<!---- check if indeed 3 days ago. ie on Jan 10, we want to see positivity for Jan 7; to change in line 13---->

<!---- commented out as this is NOT Re based on positivity!
Tendenz `r positivityTrend`;  CHECK  
*R~e~* basierend auf Positivität für `r format(r_tests$date, "%d.%m.%Y")` ist `r valueUIr(r_tests)`). 
--->

Die Anzahl der COVID-19-Patienten auf Intensivstationen lag über die letzten 14 Tage
im Bereich von `r range(icu$count)[1]`-`r range(icu$count)[2]`[^3] Personen
(die Änderung war `r valueUIchange(rankingCHEicu)` pro Woche).

Die Zahl der täglichen laborbestätigten Todesfälle lag über die letzten 14 Tage zwischen `r range(deaths$count)[1]` und `r range(deaths$count)[2]`[^4].


### Varianten

Seit Kalenderwoche 9 2022 ist der Omikron-Subtyp BA.2 in der Schweiz dominant.
Der Omikron-Subtyp BA.2 wurde erstmals in KW 52 2021 in der Schweiz nachgewiesen.
In Kalenderwoche 11 2022 hatte BA.2 einen Anteil von 81% unter allen sequenzierten Proben[^25].
Der Omikron-Subtyp BA.1 hatte noch einen Anteil von 19%. 
<!--- UPDATE ---->

Die bisherigen Studien zur epidemiologischen Ausbreitung von Omikron BA.1 und BA.2, den Impfschutz gegen diese Varianten und der Schwere von Omikron-Infektionen sind in unseren Berichten den Task Force Berichten der letzten Wochen diskutiert[^346].
<!--- UPDATE ---->

## Neue Varianten
In der Schweiz sind die ursprünglich in Grossbritannien und Südafrika beschriebenen Varianten B.1.1.7 und B.1.351 erstmals
in Kalenderwoche 51 des Jahres 2020 identifiziert worden. Die ursprünglich in Brasilien beschriebene P.1 Variante wurde erstmals 
in Kalenderwoche 6 des Jahres 2021 in der Schweiz identifiziert. B.1.1.7 ist inzwischen die dominante Virusvariante und die Epidemie in der Schweiz ist eine B.1.1.7 Epidemie[^15],[^16]. B.1.351 und P.1 treten momentan mit weniger als 1% auf[^29]. Die ursprünglich in Indien beschriebene B.1.617 Variante wurde erstmals in Kalenderwoche 16 des Jahres 2021 in der Schweiz identifiziert[^29]. Bisher wurden weniger als 25 Fälle dieser Variante in der Schweiz nachgewiesen. 50% davon sind die Untervariante B.1.617.2, die Public Health England als "variant of concern (VOC)" klassifiziert hat. <!--- UPDATE ---->

B.1.1.7 hat eine erhöhte Übertragungsrate. Dies hat dazu geführt dass B.1.1.7 nun dominiert. Untersuchungen in Grossbritannien wiesen Ende 2020 darauf hin, dass B.1.1.7 eine deutlich höhere Übertragungsrate hat als die bislang bekannten Stämme von SARS-CoV-2[^13]. Die genetische Charakterisierung von Zufallsstichproben aus positiv getesteten Menschen von Testlabors der Schweiz, sowie die systematische genetische Charakterisierung von Proben im Referenzlabor in Genf, erlaubt diese erhöhte Übertragungsrate auch basierend auf schweizer Daten zu bestätigen[^18],[^16] (43-52% basierend auf [^18] und 42-60% basierend auf [^16]). <!--- check ---->

Das Risiko eines schweren Verlaufs aufgrund von Infektion mit B.1.1.7 wird in mehreren Studien beobachtet. Eine  Studie[^19] aus Grossbritannien deutet darauf hin, dass die Sterblichkeit bei einer Infektion mit B.1.1.7 um 50% erhöht ist über alle Altersklassen hinweg. Diese erhöhte Gefährlichkeit von B.1.1.7 wird gestützt durch weitere Studien aus Grossbritannien[^20],[^21]. Ergebnisse einer Studie[^22] aus Dänemark deuten darauf hin, dass das Risiko einer Hospitalisierung bei Infektion mit B.1.1.7 erhöht ist. Eine neue Studie sieht keine erhöhte Sterblichkeit, untersucht jedoch nur hospitalisierte Personen[^24]. In einer weiteren Studie bei der Daten einer «COVID symptom study App» ausgewertet wurden, wurde mit Ausbreitung von B.1.1.7 keine Verschiebung zu schwereren Verläufen beobachtet[^25].

In den schweizer Daten sehen wir einen Trend hin zu einem erhöhten Risiko einer Hospitalisierung wenn ein Patient mit B.1.1.7 infiziert ist[^29]. 
Dementsprechend sind mit Ausbreitung von B.1.1.7 die Wahrscheinlichkeiten einer Hospitalisierung bei positivem Testergebnis gestiegen. Eine 55-64 jährige positiv getestete Person hatte beispielsweise zum 31.12.2020 (als B.1.1.7 noch wenig verbreitet war) ein Risiko von 4.3% (28-Tages Mittel) eines Spitaleintritts. Zum 31.3.2021 (als B.1.1.7 dominant war), war das Risiko bei 7.2%[^17]. Die anderen Altersgruppen über 35 entwickelten sich ähnlich (in den jüngeren Altersklassen sind die absoluten Zahlen zu klein für belastbare Aussagen).
Die Todesfall-Zahlen aufgrund von B.1.1.7 für die Schweiz sind zu klein als dass wir für die Schweiz eine Aussage treffen könnten.

Es wird erwartet dass die in der Schweiz momentan verwendeten mRNA-Impfstoffe auch gegen die neuen Varianten wirken [^23].

Basierend auf den Daten aus der genetischen Charakterisierung können wir die Veränderung der absoluten Fallzahlen, welche von B.1.1.7 verursacht werden, abschätzen.  Seit Anfang Januar bis Mitte April ist diese absolute Zahl kontinuierlich gestiegen während die anderen Varianten abgenommen haben[^15]. Die Gesamtzahlen haben bis Mitte Februar abgenommen. Seit März ist B.1.1.7 dominant und die Gesamtzahlen sind bis Mitte April gestiegen. Seitdem nehmen die Zahlen wieder ab. Diese Abnahme wird auch in unseren Nachbarstaaten beobachtet.



<!--- 
In Kalenderwoche `r mostRecentb117$week`, `r mostRecentb117$year` (ab dem `r format(mostRecentb117$weekStartDate, "%d.%m.%Y")`)
wurde die Häufigkeit von B.1.1.7 in der Schweiz auf etwa `r format(round(mostRecentb117$p, percentDigits), decimal.mark = ',')`% geschätzt
(95%-Unsicherheitsinterval `r format(round(mostRecentb117$p_lower, percentDigits), decimal.mark = ',')`% bis
`r format(round(mostRecentb117$p_upper, percentDigits), decimal.mark = ',')`%;
das reflektiert das Infektionsgeschehen etwa 10 Tage früher[^14]). Die Genfersee-Region ist in der Dynamik ca. 1-2 Wochen gegenüber der Gesamtscheiz voraus[^15],[^16].
Insbesondere steigt die absolute Anzahl der B.1.1.7 Infektionen. Diese Variante breitet sich momentan exponentiell mit einer Verdoppelung von ca. allen 2 Wochen aus[^14]. Dies bedeutet dass die momentanen Massnahmen und deren Umsetzung  nicht ausreichen um die Ausbreitung von B.1.1.7 zu stoppen[^13].  CHECK --->


<!--- CHECK insert some summary in the weeks when we don't have a scientific update? the below might have to be updated! --->
<!--- ## Beurteilung 
Die SARS-CoV-2-Epidemie zeigt auf nationaler Ebene seit mehreren Wochen einen relativ stabilen Verlauf. Schweizweit liegt *R~e~* für all drei Indikatoren oberhalb des von der Swiss National COVID-19 Science Task Force vorgeschlagenen Zielwerts von 0,8. Durch die Einführung von national einheitlichen Massnahmen hat sich der Verlauf der Epidemie in den unterschiedlichen Regionen angeglichen. [^11] --->

<!--- Die kumulierte Anzahl der täglich bestätigten Fälle über die letzten 14 Tage liegt in allen Kantonen deutlich über der Schwelle von 60 pro 100'000 Einwohner. Die Testpositivität ist deutlich über dem von der Weltgesundheitsorganisation empfohlenen Schwellenwert von 5%. Die aktuelle Belastung für das Gesundheitssystem und die Zahl der täglichen Todesfälle ist in vielen Kantonen nach wie vor sehr hoch. Falls der Wintersport und die Festtage zu vermehrten Ansteckungen geführt haben, wird sich dies in einem Anstieg der bestätigten Fälle im Verlauf vom Januar niederschlagen. Zudem besteht das Risiko, dass eine Ausbreitung der bereits in der Schweiz nachgewiesenen neuen Variante von SARS-CoV-2 mit einer wahrscheinlich erhöhten Übertragung innerhalb der nächsten Wochen zu einem Anstieg der Epidemie und einer noch stärkeren Belastung des Gesundheitssystems führen wird.[^12] ---->

[^1]: https://sciencetaskforce.ch/reproduktionszahl/ und https://ibz-shiny.ethz.ch/covid-19-re-international/: Die Schätzungen von *R~e~* über die letzten Tage können leichten Schwankungen unterliegen. Diese Schwankungen treten insbesondere in kleinen Regionen, bei sich ändernder Dynamik und bei niederen Fallzahlen auf.
[^2]: https://ibz-shiny.ethz.ch/covidDashboard/trends: Aufgrund von Melderverzögerungen werden die letzten 3 respektive 5 Tage für bestätigte Fälle und Hospitalisationen/Todesfälle nicht berücksichtigt.
[^3]: https://icumonitoring.ch
[^4]: https://www.covid19.admin.ch
[^5]: https://www.covid19.admin.ch
[^6]: https://github.com/openZH/covid_19 und https://github.com/daenuprobst/covid19-cases-switzerland
[^7]: https://www.bfs.admin.ch/bfs/de/home/statistiken/gesundheit/gesundheitszustand/sterblichkeit-todesursachen.html
[^8]: https://www.experimental.bfs.admin.ch/expstat/de/home/innovative-methoden/momo.html
[^9]: https://sciencetaskforce.ch/beurteilung-der-lage-13-november-2020
[^10]: https://ibz-shiny.ethz.ch/covidDashboard/tables
[^11]: https://sciencetaskforce.ch/reproduktionszahl/ und https://ibz-shiny.ethz.ch/covid-19-re-international/
[^12]: https://www.ecdc.europa.eu/en/publications-data/threat-assessment-brief-rapid-increase-sars-cov-2-variant-united-kingdom
[^13]: https://sciencetaskforce.ch/wissenschaftliches-update-09-februar-2021/
[^14]: https://sciencetaskforce.ch/nextstrain-phylogentische-analysen/
[^15]: https://cevo-public.github.io/Quantification-of-the-spread-of-a-SARS-CoV-2-variant/
[^16]: https://ispmbern.github.io/covid-19/variants/
[^17]: https://ibz-shiny.ethz.ch/covidDashboard/, Dashboard Time Series
[^18]: https://www.medrxiv.org/content/10.1101/2021.03.05.21252520v2
[^19]: https://sciencetaskforce.ch/wissenschaftliches-update-07-april-2021/
[^20]: https://www.thelancet.com/journals/laninf/article/PIIS1473-3099(21)00170-5/fulltext
[^21]: https://www.thelancet.com/journals/lanpub/article/PIIS2468-2667(21)00055-4/fulltext
[^22]: http://parsivel-eawag.ch/sarscov2/ARA_Werdhoelzli_ddPCR.html
[^23]: https://sensors-eawag.ch/sars/overview.html
[^24]: https://cov-spectrum.ethz.ch/explore/Switzerland/Surveillance/AllTimes/
[^25]: https://cov-spectrum.ethz.ch/
[^26]: https://khub.net/documents/135939561/430986542/Effectiveness+of+COVID-19+vaccines+against+the+B.1.617.2+variant.pdf/204c11a4-e02e-11f2-db19-b3664107ac42
[^27]: https://assets.publishing.service.gov.uk/government/uploads/system/uploads/attachment_data/file/990101/27_May_2021_Risk_assessment_for_SARS-CoV-2_variant_VOC-21APR-02__B.1.617.2_.pdf
[^28]: https://sciencetaskforce.ch/wissenschaftliches-update-07-april-2021/
[^29]: https://www.thelancet.com/journals/lancet/article/PIIS0140-6736(21)00947-8/fulltext
[^30]: https://www.nejm.org/doi/pdf/10.1056/NEJMc2102179?articleTools=true
[^31]: https://assets.publishing.service.gov.uk/government/uploads/system/uploads/attachment_data/file/991135/3_June_2021_Risk_assessment_for_SARS-CoV-2_variant_DELTA.pdf
[^32]: https://assets.publishing.service.gov.uk/government/uploads/system/uploads/attachment_data/file/994761/18_June_2021_Risk_assessment_for_SARS-CoV-2_variant_DELTA.pdf
[^33]: https://assets.publishing.service.gov.uk/government/uploads/system/uploads/attachment_data/file/993358/s1288_Warwick_RoadMap_Step_4.pdf
[^34]: https://sciencetaskforce.ch/en/scientific-update-of-20-july-2021/
[^35]: https://depositonce.tu-berlin.de/handle/11303/13423
[^36]: https://doi.org/10.1101/2021.07.05.21260050
[^37]: https://www.thelancet.com/journals/lancet/article/PIIS0140-6736(21)01358-1/fulltext
[^38]: https://www.cdc.gov/mmwr/volumes/70/wr/mm7031e2.htm?s_cid=mm7031e2_w
[^39]: https://www.gov.il/BlobFolder/reports/vaccine-efficacy-safety-follow-up-committee/he/files_publications_corona_two-dose-vaccination-data.pdf
[^41]: https://assets.publishing.service.gov.uk/government/uploads/system/uploads/attachment_data/file/1007376/Vaccine_surveillance_report_-_week_30.pdf
[^42]: https://www.nejm.org/doi/full/10.1056/NEJMoa2108891
[^43]: https://www.alberta.ca/stats/covid-19-alberta-statistics.htm#vaccine-outcomes
[^44]: https://khub.net/web/phe-national/public-library/-/document_library/v2WsRK3ZlEig/view_file/479607329?_com_liferay_document_library_web_portlet_DLPortlet_INSTANCE_v2WsRK3ZlEig_redirect=https%3A%2F%2Fkhub.net%3A443%2Fweb%2Fphe-national%2Fpublic-library%2F-%2Fdocument_library%2Fv2WsRK3ZlEig%2Fview%2F479607266
[^45]: https://spiral.imperial.ac.uk/bitstream/10044/1/90800/2/react1_r13_final_preprint_final.pdf
[^46]: https://www.medrxiv.org/content/10.1101/2021.07.28.21261295v1.full.pdf
[^47]: https://assets.publishing.service.gov.uk/government/uploads/system/uploads/attachment_data/file/1010472/Vaccine_surveillance_report_-_week_32.pdf
[^48]: https://www.medrxiv.org/content/10.1101/2021.08.20.21262158v1
[^49]: https://www.medrxiv.org/content/10.1101/2021.07.28.21261295v1.full.pdf
[^50]: https://www.thelancet.com/journals/laninf/article/PIIS1473-3099(21)00475-8/fulltext
[^51]: https://www.nejm.org/doi/full/10.1056/NEJMoa2114228
[^52]: https://assets.publishing.service.gov.uk/government/uploads/system/uploads/attachment_data/file/1017309/S1362_PHE_duration_of_protection_of_COVID-19_vaccines_against_clinical_disease.pdf
[^53]: https://www.medrxiv.org/content/10.1101/2021.09.28.21264260v1.full.pdf
[^54]: https://www.medrxiv.org/content/10.1101/2021.09.29.21264199v1.full.pdf
[^55]: https://www.ecdc.europa.eu/sites/default/files/documents/covid-19-rapid-risk-assessment-16th-update-september-2021.pdf , Seite 17, Figur 9
[^56]: https://assets.publishing.service.gov.uk/government/uploads/system/uploads/attachment_data/file/1028113/Technical_Briefing_26.pdf
[^57]: https://sciencetaskforce.ch/en/scientific-update-of-26-october-2021/
[^58]: https://papers.ssrn.com/sol3/papers.cfm?abstract_id=3949410
[^59]: https://sciencetaskforce.ch/wp-content/uploads/2021/06/Protection_Duration16Jun2021_EN.pdf
[^60]: https://arxiv.org/abs/2111.08000
[^61]: https://sciencetaskforce.ch/en/scientific-update-of-23-november-2021/
[^62]: https://ibz-shiny.ethz.ch/wastewaterRe/


<!---- deleted stuff! ---->

```{r regional, echo = FALSE}
regional <- subset(reproduction,
                    (grepl("grR", region))
                    & data_type == "Confirmed cases"
                    & estimate_type == "Cori_slidingWindow")

regional <- regional[regional$date == max(regional$date), ]
regional <- regional[order(regional$median_R_mean), ]

[^341]: https://www.medrxiv.org/content/10.1101/2021.12.26.21268380v1
[^342]: https://www.sciencedirect.com/science/article/pii/S120197122101256X
[^343]: https://dash.harvard.edu/bitstream/handle/1/37370587/omicron_ct.1-13-22.4.pdf?sequence=1&isAllowed=y
[^344]: https://sciencetaskforce.ch/en/overview-and-evolution-of-the-situation-3-january-2022/
[^345]: https://sciencetaskforce.ch/en/scientific-update-of-25-january-2022/
[^346]: https://sciencetaskforce.ch/en/home/
[^347]: https://www.medrxiv.org/content/10.1101/2022.01.28.22270044v1.full.pdf
[^348]: https://www.medrxiv.org/content/10.1101/2022.02.06.22270533v1
[^349]: https://www.biorxiv.org/content/10.1101/2022.02.07.479306v1

[^350]: https://depositonce.tu-berlin.de/bitstream/11303/16461/4/2022-02-23_MODUS-COVID_Bericht.pdf
[^351]: https://www.who.int/news/item/22-02-2022-statement-on-omicron-sublineage-ba.2
[^352]: https://www.biorxiv.org/content/10.1101/2022.02.14.480335v1
[^353]: https://www.medrxiv.org/content/10.1101/2022.02.17.22271030v1
[^354]: https://assets.publishing.service.gov.uk/government/uploads/system/uploads/attachment_data/file/1054071/vaccine-surveillance-report-week-6.pdf
[^355]: https://www.medrxiv.org/content/10.1101/2022.02.06.22270533v1.full
[^356]: https://www.medrxiv.org/content/10.1101/2022.03.10.22272177v1
[^357]: https://www.medrxiv.org/content/10.1101/2022.03.13.22272308v1
