---
title: "Epidemiologische Lagebeurteilung" 
author: "Swiss National COVID-19 Science Task Force"
date: "`r format(Sys.time(), '%d.%m.%Y')`"
output:
  word_document: default
  html_document:
    df_print: paged
  pdf_document: default
---

```{r libraries, echo = FALSE, message = FALSE}
library(tidyverse)
library(lubridate)
library(glue)
library(here)
```

```{r load, echo = FALSE}
eventCounts <- qs::qread(here("data", "trends-eventCounts.qs")) %>% bind_rows()
ranking <- qs::qread(here("data", "trends-ranking.qs"))
incidenceTable <- qs::qread(here("data", "trends-incidenceTable.qs"))
popSizes <- read_csv(here("data", "popSizes.csv"),
  col_types = cols(.default = col_character(), year = col_double(), populationSize = col_double())) %>%
  mutate(region = recode(region, "LI" = "FL"))
```

```{r national, echo = FALSE}
reFiles <- c(here("data", "Re", "CHE-Estimates.rds"), here("data", "RePublic", "CHE-Estimates.rds"))
mostRecentReFile <- reFiles[which.max(file.mtime(reFiles))]

reproduction <- readRDS(mostRecentReFile)

r_cases <- subset(reproduction,
                  region == "CHE"
                  & data_type == "Confirmed cases"
                  & estimate_type == "Cori_slidingWindow")
r_cases_timeDeath <- r_cases
r_cases_timeHosp <- r_cases
r_cases <- r_cases[r_cases$date == max(r_cases$date), ]

r_mean7d <- reproduction %>%
  filter(region == "CHE",
    data_type == "Confirmed cases",
    estimate_type == "Cori_step") %>%
  filter(date == max(date))

r_mean7d_dateRange_str <- str_c(format(r_mean7d$date - 6, "%d.%m."), " - ", format(r_mean7d$date, "%d.%m.%Y"))

r_hosp <- subset(reproduction,
                  region == "CHE"
                  & data_type == "Hospitalized patients"
                  & estimate_type == "Cori_slidingWindow")
r_hosp_timeDeath <- r_hosp

r_hosp <- r_hosp[r_hosp$date == max(r_hosp$date), ]
r_cases_timeHosp <- r_cases_timeHosp[r_cases_timeHosp$date == max(r_hosp$date), ]
  
r_deaths <- subset(reproduction,
                  region == "CHE"
                  & data_type == "Deaths"
                  & estimate_type == "Cori_slidingWindow")
r_deaths <- r_deaths[r_deaths$date == max(r_deaths$date), ]
r_hosp_timeDeath <- r_hosp_timeDeath[r_hosp_timeDeath$date == max(r_deaths$date), ]
r_cases_timeDeath <- r_cases_timeDeath[r_cases_timeDeath$date == max(r_deaths$date), ]

r_tests <- subset(reproduction,
                  region == "CHE"
                  & data_type == "Confirmed cases / tests"
                  & estimate_type == "Cori_slidingWindow")
r_tests <- r_tests[r_tests$date == max(r_tests$date), ]
```

```{r numbers, echo = FALSE}
# ICU numbers

delete_icu <- 0
delete <- delete_icu
time_window <- 14
lastday <- today()
begin <- lastday - delete + 1 - time_window
end <- lastday - delete

icu <- eventCounts %>%
  filter(event == "icu", region == "CH", age_class == "all") %>%
  filter(date >= begin & date <= end)

# Daily deaths
delete_death <- 5
delete <- delete_death
begin <- lastday - delete + 1 - time_window
end <- lastday - delete

deaths <- eventCounts %>%
  filter(event == "deaths", region == "CH", age_class == "all") %>%
  filter(date >= begin & date <= end)

# cumulative Cases / 100'000
cases14d <- incidenceTable %>% filter(event == "cases", age_class == "all") %>%
  left_join(select(popSizes, region, regionName), by = "region")

# for printing:
cases14d_CH <- cases14d %>%
  filter(region == "CH")
cases14d_max <- cases14d %>%
  filter(valueNorm14daySum == max(cases14d$valueNorm14daySum))
cases14d_min <- cases14d %>%
  filter(valueNorm14daySum == min(cases14d$valueNorm14daySum))

```

```{r tests, echo = FALSE}
testsFiles <- c(here("data", "Re", "CHE-Tests.rds"), here("data", "RePublic", "CHE-Tests.rds"))
mostRecentTestsFile <- testsFiles[which.max(file.mtime(testsFiles))]

tests <- readRDS(mostRecentTestsFile) %>%
  mutate(
    testPositivityP = testPositivity * 100,
    weekend = ifelse(wday(date) == 1 | wday(date) == 7, 1, 0))
mostRecentTestsCHE <- filter(tests,
  region == "CHE",
  date > max(date) - 14)
testReportingOffset <- 3 # number of days in the past to report n Tests.
mostRecentTestPositivity <- filter(tests,
  region == "CHE",
  date == max(date) - testReportingOffset)
positivityLm <- lm(testPositivity ~ date + weekend, data = mostRecentTestsCHE)
positivityTrend <- if_else(coef(positivityLm)[2] >= 0, "zunehmend", "abnehmend")
```

```{r percentChange, echo = FALSE}
rankingCHE <- ranking %>%
  filter(region == "CH", age_class == "all")

rankingCHEcases <- filter(rankingCHE, event == "cases")
rankingCHEhospitalizations <- filter(rankingCHE, event == "hospitalizations")
rankingCHEdeaths <- filter(rankingCHE, event == "deaths")
rankingCHEicu <- filter(rankingCHE, event == "icu")
```

```{r mortality, echo = FALSE}
# Death based on FOPH data
deaths_total <- eventCounts %>%
  filter(event == "deaths", region == "CH", age_class == "all", date >= "2020-10-01") %>%
  pull(count) %>%
  sum() 

# Cantonal deaths based on openZH
corona_data <- read.csv("https://raw.githubusercontent.com/daenuprobst/covid19-cases-switzerland/master/covid19_fatalities_switzerland_openzh.csv")
corona_data$Date <- ymd(corona_data$Date)
corona_data_date <- tail(corona_data$Date, 1)
corona_data_deaths <- tail(corona_data$CH, 1) - corona_data$CH[corona_data$Date == ymd(20200930)]
```

```{r variants, echo = FALSE, warning = FALSE, message = FALSE}

variants <- read_csv(here("www/variant-plot/variantPlot_data.csv")) %>%
  mutate(
    weekStartDate = parse_date_time(str_c(year, if_else(year == 2020, week-1, week), 1, sep = "-"), "Y-U-w")
  ) %>%
  # discard current week
  filter(
    year_week != str_c(year(today()), "-", isoweek(today()))
  )

mostRecentb117 <- variants %>%
  filter(
    lab == "Total",
    variant == "b117",
    year == max(year)) %>%
  filter(week == max(week))

mostRecents501yv2 <- variants %>%
  filter(
    lab == "Total",
    variant == "s501yv2",
    year == max(year)) %>%
  filter(week == max(week))

```

```{r printFuns, echo = FALSE}

valueUI <- function(value, lower, upper, uiText = "UI", uiSep = "-", unit = "", digits = 2) {
  if (uiText == "") {
    uiTextPrint <- ""
  } else {
    uiTextPrint <- str_c(uiText, ": ")
  }
  glue(
    "{format(round(value, digits), decimal.mark = ',')}{unit} ",
    "({uiTextPrint}{format(round(lower, digits), decimal.mark = ',')}{unit}",
    "{uiSep}",
    "{format(round(upper, digits), decimal.mark = ',')}{unit})"
  )
}

reDigits <- 2
percentDigits <- 0
positivityDigits <- 1

valueUIr <- function(df, uiText = "95% UI", uiSep = "-", unit = "", digits = reDigits) {
  valueUI(df$median_R_mean, df$median_R_lowHPD, df$median_R_highHPD,
    uiText = uiText, uiSep = uiSep, unit = unit, digits = digits)
}
valueUIchange <- function(df, uiText = "UI", uiSep = " bis ", unit = "%", digits = percentDigits) {
  valueUI(df$estimate * 100, df$lower * 100, df$upper * 100,
    uiText = uiText, uiSep = uiSep, unit = unit, digits = digits)
}
```


## Allgemeine Situation

Die SARS-CoV-2-Epidemie wird zurzeit noch mehrheitlich durch die Delta-Variante bestimmt.
Von Mitte Oktober bis Anfang Dezember 2021 stiegen die Fallzahlen signifikant und stagnierten in den letzten Wochen.
Diese Woche sehen wir wieder eine Anstieg der Fallzahlen und der R-Wert ist in drei Grossregionen signifikant über 1.

Seit Ende November 2021 steigt auch die Belegung der Intensivstationen mit COVID-19 Patienten signifikant an, momentan mit einer Rate von 6% (95% UI: 3-17%) pro Woche.
Die kritische Schwelle von 300 Intensivbettenbelegungen ist seit vorletzter Woche überschritten.
Über dieser Schwelle müssen praktisch alle Spitäler weniger dringliche Eingriffe verschieben,
in manchen Spitälern findet implizite Triage statt und ad-hoc Betten werden bereitgestellt[^61].
<!------ UPDATE  -------->
<!------ NOT QUITE TRUE AT THE MOMENT: Daten aus der Abwasserüberwachung sind ein vom Testverhalten unabhängiger wichtiger Indikator. Abwasseranalysen von sechs Standorten[^27] bestätigen die basierend auf Fallzahlen beobachteten epidemiologischen Trends.  -------->
Die beobachtete rasche Zunahme der Fälle bis Anfang Dezember, der erneute Anstieg diese Woche und damit der weiter anhaltende Anstieg in Intensivbettenbelegungen, ist für das stark belastete Gesundheitswesen sehr schwierig zu bewältigen. 
<!------ UPDATE  -------->

Von der Weltgesundheitsorganisation (WHO) wurde die neue Variante Omikron am 26.11.2021 als besorgniserregend deklariert.
Auch in der Schweiz wurde diese Variante schon über 100-mal nachgewiesen und der Anteil an den bestätigten Fällen wird in Kalenderwoche 50 auf 8-25% geschätzt.
Die Häufigkeit von Omikron hat sich um das 2 bis 3-fache pro Woche erhöht.
Wir rechnen daher damit, dass diese Variante ab Anfang 2022 das Infektionsgeschehen dominieren wird.

Wenn die Übertragungsgeschwindigkeit gleich bleibt, werden sich die Fallzahlen pro Woche mehr als verdoppeln sobald Omikron dominant ist. Eine solch starke Zunahme der Fälle würde zu vielen Krankheitsfällen und damit auch Arbeitsausfällen in kritischen Bereichen wie dem Gesundheitsssytem führen und Testkapazitäten überlasten. Wenn Kontakte weiter reduziert werden kann dieser absolute Anstieg der Fallzahlen gebremst werden. Parallel zur Kontaktreduktion kann der Schutz vor Infektion durch ein rasches Ausrollen der dritten Impfungen von rund 20-30% auf, zumindest kurzfristig, rund 70-80% erhöht werden. Somit sind dritte Impfungen ein weiteres effektives Werkzeug um den Anstieg der Fallzahlen zu bremsen und Spitalaufenthalte zu vermeiden.


### Dynamik

<!------- UPDATE -------->
Seit Ende Oktober 2021 war bis vorletzte Woche die Schätzung des R-Wertes signifikant über 1.
Nach einem krzen Abfall des R-Wertes letzte Woche unter 1, ist er diese Woche wieder über 1.
In den Grossregionen Genf, Tessin und Zürich ist er signifikant über 1.

Der 7-Tageschnitt der schweizweiten Reproduktionszahl ist bei `r valueUIr(r_mean7d, uiText = "95% Unsicherheitsintervall, UI")`; dies reflektiert das Infektionsgeschehen vom `r r_mean7d_dateRange_str`[^1].


Tagesbasierte Schätzungen der effektiven Reproduktionszahl *R~e~* für die Schweiz betragen:

* `r valueUIr(r_cases, uiText = "95% UI")` aufgrund der bestätigten Fälle, per `r format(r_cases$date, "%d.%m.%Y")`.

* `r valueUIr(r_hosp)` aufgrund der Hospitalisationen, per `r format(r_hosp$date, "%d.%m.%Y")`.
Zum Vergleich aufgrund der bestätigten Fälle wird *R~e~* für den selben Tag auf `r valueUIr(r_cases_timeHosp)` geschätzt. 

* `r valueUIr(r_deaths)` aufgrund der Todesfälle, per `r format(r_deaths$date, "%d.%m.%Y")`.
Zum Vergleich aufgrund der Hospitalisationen wird *R~e~* für den selben Tag auf `r valueUIr(r_hosp_timeDeath)` geschätzt. 
Aufgrund der bestätigten Fälle wird *R~e~* für den selben Tag auf `r valueUIr(r_cases_timeDeath)` geschätzt.

Wegen Meldeverzögerungen und Fluktuationen in den Daten könnten die Schätzwerte nachkorrigiert werden.
Insbesondere waren Spitalmeldungen in den letzten Wochen unvollständig und die Zahlen werden daher wohl noch nach oben korrigiert werden.
<!--- UPDATE: delete above sentence soon ---->
Wir weisen darauf hin, dass die *R~e~* Werte das Infektionsgeschehen nur verzögert widerspiegeln, weil
eine gewisse Zeit vergeht zwischen der Infektion und dem Testresultat oder dem etwaigen Tod.
Für *R~e~* Werte, die auf Fallzahlen basieren, beträgt diese Verzögerung mindestens 10 Tage,
für Todesfälle bis zu 23 Tagen.

Parallel bestimmen wir die Änderungsraten der bestätigten Fälle, Hospitalisationen und Todesfälle über die letzten 14 Tage[^2].
Die bestätigten Fälle nahmen
<!---- UPDATE fielen/stiegen ---->
mit einer Rate von `r valueUIchange(rankingCHEcases)` pro Woche ab,
die Hospitalisationen mit einer Rate von `r valueUIchange(rankingCHEhospitalizations)` pro Woche
und
die Todesfälle mit `r valueUIchange(rankingCHEdeaths)` pro Woche.
<!---- UPDATE ---->
<!---- Todesfälle traten nur vereinzelt auf und lassen eine Berechnung des zeitlichen Trends auf der Basis der letzten 14 Tage nicht zu (entsprechend kommt das Re auf Basis der Todesfälle mit einem sehr grossen Unsicherheitsbereich). ---->
Diese Werte spiegeln das Infektionsgeschehen vor mehreren Wochen wider.

Die Entwicklung der Fallzahlen, Hospitalisierungen und Todesfällen stratifiziert nach Alter kann auf unserem Dashboard verfolgt werden[^17].
Die Zahl der Fälle nimmt in den Altersgruppen der 0-9, 10-19, 70-79 und über 80 Jährigen signifikant ab.
und steigt in den 20-29 Jährigen signifikant an.
Die Hospitalisierungen nahmen nur in der Altersgruppe der über 80-Jährigen signifikant ab.
Aber die Anzahl der Hospitalisierungen könnte, wie auch letzte Woche, unterschätzt sein[^123].
<!------ UPDATE -------->


### Absolute Zahlen

Die kumulierte Anzahl der bestätigten Fälle über die letzten 14 Tage liegt bei `r round(cases14d_CH$valueNorm14daySum, 0)` pro 100'000 Einwohner:innen. 
Die Positivität liegt bei `r format(round(mostRecentTestPositivity$testPositivityP, positivityDigits), decimal.mark = ',')`% 
(Stand `r format(mostRecentTestPositivity$date, "%d.%m.%Y")`, das ist der letzte Tag für welchen nur noch wenige Nachmeldungen erwartet werden).
<!---- check if indeed 3 days ago. ie on Jan 10, we want to see positivity for Jan 7; to change in line 13---->

<!---- commented out as this is NOT Re based on positivity!
Tendenz `r positivityTrend`;  CHECK  
*R~e~* basierend auf Positivität für `r format(r_tests$date, "%d.%m.%Y")` ist `r valueUIr(r_tests)`). 
--->

Die Anzahl der COVID-19-Patient:innen auf Intensivstationen lag über die letzten 14 Tage
im Bereich von `r range(icu$count)[1]`-`r range(icu$count)[2]`[^3] Personen
(die Änderung war `r valueUIchange(rankingCHEicu)` pro Woche).

Die Zahl der täglichen laborbestätigten Todesfälle lag über die letzten 14 Tage zwischen `r range(deaths$count)[1]` und `r range(deaths$count)[2]`[^4].


### Varianten

#### Delta
Seit Kalenderwoche 26 ist Delta die dominante Variante in der Schweiz.
Diese ursprünglich in Indien beschriebene Variante hat
von Kalenderwoche 38 bis Kalenderwoche 46 eine Häufigkeit von 100% unter den sequenzierten Fällen.
Seit Kalenderwoche 47 sehen wir jetzt vermehrt auch Sequenzen der Omikron-Variante[^25].

Die Impfung wirkt sehr gut gegen schwere Verläufe bei Delta (80% in Älteren, 95% in Jüngeren; je 6 Monate nach der zweiten Impfdosis) und bietet gewissen Schutz gegen Infektion (rund 50% nach 6 Monaten). Eine dritte Impfdosis erhöht den Schutz gegen Infektion und Hospitalisiernug wieder auf mind. 95%. Weitere Darlegungen finden sich in dem Epi. Update vom 7.12.2021[^123].


#### Omikron

Am 23. November 2021 wurde erstmalig eine neue SARS-CoV-2 Variante in Südafrika und Botswana beschrieben, die sich durch eine starke Häufung von Veränderungen im Stachelprotein ("spike protein") auszeichnet. 
Diese Variante ist genetisch am engsten verwandt mit den Varianten, die im ersten Halbjahr 2020 zirkulierten, und ist nicht direkt aus einer anderen besorgniserregenden Variante entstanden[^304].
Diese neue Variante unterscheidet sich durch rund 30 Mutationen im Stachelprotein von den ursprünglich zirkulierenden Varianten[^303].
Diese Mutationen haben wichtige Teile des Stachelproteins deutlich verändert.

Am 26. November 2021 stufte die Weltgesundheitsorganisation diese Variante als Besorgnis erregende ein und bezeichnete sie mit dem Namen "Omikron" [^301].


##### Epidemiologische Verbreitung

Mittlerweile wurde die Variante in 89 Ländern in Europa und weltweit nachgewiesen (Stand 16. Dezember 2021) [^302],[^303],[^324], anfänglich meist verknüpft mit Einreise von Ländern aus dem Süden Afrikas.
In der Schweiz wurde die Variante 469-mal nachgewiesen und hatte in der Kalenderwoche 50 einen Anteil von 24.5% unter allen sequenzierten Proben und 8% unter den sequenzierten Proben, die im Rahmen des Surveillance Programms untersucht wurden[^25].
<!--- UPDATE https://cov-spectrum.org/explore/Switzerland/AllSamples/AllTimes/variants?pangoLineage=B.1.1.529 ---->

In Grossbritannien [^312] und in Dänemark[^313] steigt der Anteil an Omikron sehr schnell an
(Verdopplung alle 2-4 Tage),
was einen Wachstumsvorteil in mehrheitlich geimpften Populationen suggeriert.
Daten aus Südafrika erlauben eine vorläufige Schätzung des logistischen Wachstumsrate von Omikron gegenüber Delta von 0,32 (95% UI: 0,09-0,55) pro Tag[^314], was einer Verdopplung des Anteils von Omikron an neuen Infektionen ungefähr alle 2-8 Tage entspricht.
<!--- (Als Referenz: die logistische Wachstumsrate von Alpha gegenüber der ursprünglichen Variante wurde mit derselben Methode 5-mal niedriger, zu 0.065 pro Tag, geschätzt.)
Ganz grob entspräche diese logistische das einem Sprung von Re von 1.1 auf 3. ---->
Ein Bericht des Imperial College[^318] schätzt die exponentielle Wachstumsrate des Anteils von Omikron in England auf
0,34 pro Tag (95% UI: 0,33-0,35), was einer Verdopplungzeit von 2 Tagen entspricht.

Für die Schweiz sind die geschätzten Werte der Wachstumsrate noch sehr unsicher, liegen aber im Bereich der Werte aus Südafrika[^321].
Das relative Wachstum in der Schweiz scheint mit rund 0,20 (95% UI: 0,19-0,22) pro Tag etwas langsamer als in Südafrika und Grossbritannien zu sein, was möglicherweise auf eine vermehrte Verimpfung von Moderna und keinerlei Verimpfung von Oxford/AstraZeneca zurückzuführen ist.


##### Szenario zur epidemiologischen Ausbreitung in der Schweiz

Mit der für die Schweiz momentan geschätzten Wachstumsrate basierend auf sequenzierten Proben aus dem Zeitraum 24.11.2021-08.12.2021 kann ein Szenario für die zukünftige Entwicklung der Fallzahlen berechnet werden (Proben nach dem 8.12.2021 werden noch sequenziert und sind daher hier nicht eingeschlossen). Die Annahmen des Szenarios sind in der Legende von Abb. 1 beschrieben. Omikron wird in dem Szenario zwischen 24.12.2021 und 6.1.2022 mehr als 50% der Fälle ausmachen. In diesem Szenario wird erwartet, dass die Fallzahlen noch vor Jahresende ein zwischenzeitliches Minimum erreichen und wieder anfangen zu steigen. Weiter sind in diesem Szenario Fallzahlen von über 20’000 pro Tag in der zweiten Januarwoche plausibel.

Mit Reduzierung der Kontakte und dritten Impfungen kann die Dynamik verlangsamt werden und somit die Zunahme von Omikron verzögert werden. Das hier gezeigte Szenario basiert auf der Annahme, dass sich an der Übertragunsgsgeschwindigkeit nichts ändert. Die Berechnungen erfolgen analog zu unseren Berechnungen für Alpha im Januar 2021 [^325] und sind im Detail in [^326] beschrieben.

Das gezeigte Szenario ignoriert Unsicherheiten im R-Wert der Delta-Variante und in der Häufigkeit von Omikron in KW 49. Die Unsicherheit in der logistischen Wachstumsrate von Omikron im Vergleich zu Delta ist durch die gestrichelten Linien aufgetragen. Wir nehmen, basierend auf den sequenzierten klinischen Proben, ein Wachstum von 0.17 (0.13-0.21) an. Insgesamt ist diese geschätzte Wachstumsrate in der Schweiz tiefer als die Schätzungen aus Grossbritannien und Südafrika (siehe oben). Falls wir die Wachstumsrate basierend auf den vorliegenden schweizer Datenpunkten momentan unterschätzen, dann ist auch die Schnelligkeit der Ausbreitung von Omikron in Abb. 1 eine Unterschätzung.

Abbildung 1. Szenario zur Entwicklung der Fallzahlen bis zum 09.01.2022. Wir nehmen an, dass mit Start von KW 49 der R-Wert von Delta bei 0.9 lag und sich nicht weiter verändern wird. Die damit erwarteten Fallzahlen für Delta sind in Abb. 1 in blau dargelegt. Weiter nehmen wir an, dass die Häufigkeit von Omikron in den bestätigten Fällen zum Start von KW 49 bei 4% lag. Die logistische Wachstumsrate von Omikron im Vergleich zu Delta wird auf 0.17 (0.13-0.21) geschätzt. Die damit erwarteten Omikron Fallzahlen sind in orange dargestellt (durchgezogen mit Wachstum von 0.17; gestrichelte Linien mit 0.13 und 0.21).


##### Schutzwirkung der Impfung

Laboruntersuchungen der letzten zwei Wochen (z.B. [^307],[^308],[^309],[^310],[^315]) zeigen eine starke Verringerung der Neutralisation von Omikron mit Seren von Geimpften und Genesenen.
Die Studien zur Neutralisation von Omikron werden in einem ständig aktualisierten Dokument[^319] zusammengetragen und in Zusammenhang gesetzt.
Allgemein ergibt sich das Bild, dass Seren
von Personen, welche sowohl genesen als auch geimpft sind, starker neutralisieren
als die Seren doppelt Geimpfter.
Eine dritte Impfdosis führt zu einer starken Erhöhung der Neutralisation.

Ein Preprint[^311] hat auf Grund epidemiologischer Daten aus England die Wirksamkeit der Impfstoffe von Oxford/AstraSeneca und BioNTech/Pfizer gegen die symptomatische Infektion mit Omikron geschätzt:
der Schutz von BioNTech/Pfizer fiel von 88% 2-9 Wochen nach der zweiten Impfung auf rund 35% (95% UI: 10-50%) nach 4 Monaten.
Auch in dieser Studie führt eine dritte Impfdosis zu einer starken Erhöhung des Schutzes, nämlich, zumindest kurzfristig, auf 60-85%.
Zu ähnlichen Schätzungen zur Wirksamkeit des Impfstoffs von BioNTech/Pfizer kommt eine andere Studie des Imperial College[^318]: durch eine dritte Impfung wird der Schutz gegen symptomatische Infektion mit Omikron von 19% (95% UI: 13-24%) auf 77% (72-80%) erhöht.
Dies entspricht in etwa dem Schutz von doppelt Geimpften bei Delta. Die langfristige Wirkung kann noch nicht beurteilt werden.
<!--- UPDATE ---->

Die aktuelle Datenlage legt also nahe, dass eine dritte Impfdosis die zu erwartete Krankheitslast durch Infektionen mit Omikron reduzieren kann.
Hierbei ist wichtig, dass die dritte Impfdosis allen Menschen, bei denen die zweite Impfung 4 Monate zurückliegt, sehr schnell verabreicht wird, sodass der Schutz aufgebaut ist, bevor sie sich mit Omikron anstecken.

Zur Schutzwirkung der Impfung gegen schwere Verläufe bei Infektion mit Omikron liegen noch nicht viele Daten vor.
Ein Studie basierend auf Daten eines der grössten Krankenversicherungen in Südafrika[^316] schätzt, dass Personen, die zwei Dosen des Impfstoffs von mit BioNTech/Pfizer erhalten haben, 70% gegen schwere Verläufe nach Infektion mit Omikron geschützt sind.


##### Schwere der Infektion

Die Beurteilung, ob eine Infektion mit Omikron schwerer verläuft als eine mit einer früheren Variante, wird dadurch erschwert, dass Omikron mehr Ansteckungen in Geimpften oder Genesen verursacht, die durch ihre Immunität, zumindest teilweise, gegen schwere Krankheitsverläufe geschützt sind.
Die intrinsische von der beobachtbaren Virulenz zu statistisch zu trennen, stellt vor allem in Ländern eine besondere Herausforderung dar, in denen viele Menschen durch eine Infektion immunisiert wurden, wie zum Beispiel Südafrika. Immunität durch eine Infektion ist nämlich oft nicht erfasst.

Wenn man nicht fuer den Impfstatus korrigiert, sieht man, dass Infektionen mit Omikron seltener zu einer Hospitalisation führen.
In einer Studie aus Südafrika[^329] ist das bereinigte Chancenverhältnis der Hospitalisation nach einer Omikron-Infektion (verglichen mit Delta-Infektionen) 0.2 (95% UI: 0.1-0.3).

Nach einer Korrektur bezüglich des Impfstatus schätzt die oben erwähnte Versicherungs-Studie aus Südafrika[^316] die Hospitalisierungsrate nach Infektionen mit Omikron 29% niedriger als in der ersten Welle im Jahr 2020, bei Kindern aber 20% höher.
Einer Studie des UK HSA zufolge [^327] ist die Hazard Ratio einer Hospitalisierung nach einer Omikron-Infektion 0.62 (95% UI: 0.55 to 0.69), was einer 38% niedrigeren Hospitalizationsrate entspricht.
Gemäss einer Studie[^322] des Imperial College (beruhend auf ähnlichen Datenquellen[^327]) ist die Hazard Ratio 0.8 (95% UI 0.75-0.85).
Diese Schätzungen sind nicht korrigiert für nicht-diagnostizierte Infektionen.

Einem Preprint[^328] zufolge, ist die Viruslast von Omikron in Goldhamstern drei Grössenordnungen niedriger als die, die bei Infektionen mit früheren Varianten beobachtet wird.

Diese Daten und Analysen sind alle noch vorläufig.
Auch sind die geschätzten Hazard Ratios sensitiv bezüglich der genaue Definition einer Hospitalisierung[^327],[^322].
Es ist wichtig zu betonen, dass die potentiell niedrigere Hospitalisationsrate von Omikron auf der Populationsebene schnell durch die stark erhöhte Ausbreitung aufgewogen werden wird (ca. nach 2-3 Tagen). 
Weitere, detailliertere Studien mit grösseren Stichproben zu der schwere der Infektion mit Omikron werden in den nächsten Wochen erwartet. 




<!--- ä ö ü Ä Ö Ü ß á é í ó ú Á Ó Ú ő ű Ő Ű ---->


[^1]: https://sciencetaskforce.ch/reproduktionszahl/ und https://ibz-shiny.ethz.ch/covid-19-re-international/: Die Schätzungen von *R~e~* über die letzten Tage können leichten Schwankungen unterliegen. Diese Schwankungen treten insbesondere in kleinen Regionen, bei sich ändernder Dynamik und bei niederen Fallzahlen auf.
[^2]: https://ibz-shiny.ethz.ch/covidDashboard/trends: Aufgrund von Melderverzögerungen werden die letzten 3 respektive 5 Tage für bestätigte Fälle und Hospitalisationen/Todesfälle nicht berücksichtigt.
[^3]: https://icumonitoring.ch
[^4]: https://www.covid19.admin.ch
[^5]: https://www.covid19.admin.ch
[^6]: https://github.com/openZH/covid_19 und https://github.com/daenuprobst/covid19-cases-switzerland
[^7]: https://www.bfs.admin.ch/bfs/de/home/statistiken/gesundheit/gesundheitszustand/sterblichkeit-todesursachen.html
[^8]: https://www.experimental.bfs.admin.ch/expstat/de/home/innovative-methoden/momo.html
[^9]: https://sciencetaskforce.ch/beurteilung-der-lage-13-november-2020
[^10]: https://ibz-shiny.ethz.ch/covidDashboard/tables
[^11]: https://sciencetaskforce.ch/reproduktionszahl/ und https://ibz-shiny.ethz.ch/covid-19-re-international/
[^12]: https://www.ecdc.europa.eu/en/publications-data/threat-assessment-brief-rapid-increase-sars-cov-2-variant-united-kingdom
[^13]: https://sciencetaskforce.ch/wissenschaftliches-update-09-februar-2021/
[^14]: https://sciencetaskforce.ch/nextstrain-phylogentische-analysen/
[^15]: https://cevo-public.github.io/Quantification-of-the-spread-of-a-SARS-CoV-2-variant/
[^16]: https://ispmbern.github.io/covid-19/variants/
[^17]: https://ibz-shiny.ethz.ch/covidDashboard/, Dashboard Time Series
[^18]: https://www.medrxiv.org/content/10.1101/2021.03.05.21252520v2
[^19]: https://sciencetaskforce.ch/wissenschaftliches-update-07-april-2021/
[^20]: https://www.thelancet.com/journals/laninf/article/PIIS1473-3099(21)00170-5/fulltext
[^21]: https://www.thelancet.com/journals/lanpub/article/PIIS2468-2667(21)00055-4/fulltext
[^22]: http://parsivel-eawag.ch/sarscov2/ARA_Werdhoelzli_ddPCR.html
[^23]: https://sensors-eawag.ch/sars/overview.html
[^24]: https://cov-spectrum.ethz.ch/explore/Switzerland/Surveillance/AllTimes/
[^25]: https://cov-spectrum.ethz.ch/
[^26]: https://khub.net/documents/135939561/430986542/Effectiveness+of+COVID-19+vaccines+against+the+B.1.617.2+variant.pdf/204c11a4-e02e-11f2-db19-b3664107ac42
[^27]: https://assets.publishing.service.gov.uk/government/uploads/system/uploads/attachment_data/file/990101/27_May_2021_Risk_assessment_for_SARS-CoV-2_variant_VOC-21APR-02__B.1.617.2_.pdf
[^28]: https://sciencetaskforce.ch/wissenschaftliches-update-07-april-2021/
[^29]: https://www.thelancet.com/journals/lancet/article/PIIS0140-6736(21)00947-8/fulltext
[^30]: https://www.nejm.org/doi/pdf/10.1056/NEJMc2102179?articleTools=true
[^31]: https://assets.publishing.service.gov.uk/government/uploads/system/uploads/attachment_data/file/991135/3_June_2021_Risk_assessment_for_SARS-CoV-2_variant_DELTA.pdf
[^32]: https://assets.publishing.service.gov.uk/government/uploads/system/uploads/attachment_data/file/994761/18_June_2021_Risk_assessment_for_SARS-CoV-2_variant_DELTA.pdf
[^33]: https://assets.publishing.service.gov.uk/government/uploads/system/uploads/attachment_data/file/993358/s1288_Warwick_RoadMap_Step_4.pdf
[^34]: https://sciencetaskforce.ch/en/scientific-update-of-20-july-2021/
[^35]: https://depositonce.tu-berlin.de/handle/11303/13423
[^36]: https://doi.org/10.1101/2021.07.05.21260050
[^37]: https://www.thelancet.com/journals/lancet/article/PIIS0140-6736(21)01358-1/fulltext
[^38]: https://www.cdc.gov/mmwr/volumes/70/wr/mm7031e2.htm?s_cid=mm7031e2_w
[^39]: https://www.gov.il/BlobFolder/reports/vaccine-efficacy-safety-follow-up-committee/he/files_publications_corona_two-dose-vaccination-data.pdf
[^41]: https://assets.publishing.service.gov.uk/government/uploads/system/uploads/attachment_data/file/1007376/Vaccine_surveillance_report_-_week_30.pdf
[^42]: https://www.nejm.org/doi/full/10.1056/NEJMoa2108891
[^43]: https://www.alberta.ca/stats/covid-19-alberta-statistics.htm#vaccine-outcomes
[^44]: https://khub.net/web/phe-national/public-library/-/document_library/v2WsRK3ZlEig/view_file/479607329?_com_liferay_document_library_web_portlet_DLPortlet_INSTANCE_v2WsRK3ZlEig_redirect=https%3A%2F%2Fkhub.net%3A443%2Fweb%2Fphe-national%2Fpublic-library%2F-%2Fdocument_library%2Fv2WsRK3ZlEig%2Fview%2F479607266
[^45]: https://spiral.imperial.ac.uk/bitstream/10044/1/90800/2/react1_r13_final_preprint_final.pdf
[^46]: https://www.medrxiv.org/content/10.1101/2021.07.28.21261295v1.full.pdf
[^47]: https://assets.publishing.service.gov.uk/government/uploads/system/uploads/attachment_data/file/1010472/Vaccine_surveillance_report_-_week_32.pdf
[^48]: https://www.medrxiv.org/content/10.1101/2021.08.20.21262158v1
[^49]: https://www.medrxiv.org/content/10.1101/2021.07.28.21261295v1.full.pdf
[^50]: https://www.thelancet.com/journals/laninf/article/PIIS1473-3099(21)00475-8/fulltext
[^51]: https://www.nejm.org/doi/full/10.1056/NEJMoa2114228
[^52]: https://assets.publishing.service.gov.uk/government/uploads/system/uploads/attachment_data/file/1017309/S1362_PHE_duration_of_protection_of_COVID-19_vaccines_against_clinical_disease.pdf
[^53]: https://www.medrxiv.org/content/10.1101/2021.09.28.21264260v1.full.pdf
[^54]: https://www.medrxiv.org/content/10.1101/2021.09.29.21264199v1.full.pdf
[^55]: https://www.ecdc.europa.eu/sites/default/files/documents/covid-19-rapid-risk-assessment-16th-update-september-2021.pdf , Seite 17, Figur 9
[^56]: https://assets.publishing.service.gov.uk/government/uploads/system/uploads/attachment_data/file/1028113/Technical_Briefing_26.pdf
[^57]: https://sciencetaskforce.ch/en/scientific-update-of-26-october-2021/
[^58]: https://papers.ssrn.com/sol3/papers.cfm?abstract_id=3949410
[^59]: https://sciencetaskforce.ch/wp-content/uploads/2021/06/Protection_Duration16Jun2021_EN.pdf
[^60]: https://arxiv.org/abs/2111.08000
[^61]: https://sciencetaskforce.ch/en/scientific-update-of-23-november-2021/

[^101]: https://www.nejm.org/doi/full/10.1056/NEJMoa2114228
[^102]: https://www.nature.com/articles/s41591-021-01575-4
[^103]: https://www.medrxiv.org/content/10.1101/2021.08.06.21261707v
[^104]: https://www.medrxiv.org/content/10.1101/2021.08.11.21261885v1
[^105]: https://www.science.org/doi/10.1126/science.abm0620
[^106]: https://sciencetaskforce.ch/en/overview-and-evolution-of-the-situation-2-november-2021/
[^107]: https://www.medrxiv.org/content/10.1101/2021.09.28.21264260v2
[^108]: https://www.nejm.org/doi/full/10.1056/NEJMoa2114228
[^109]: https://sciencetaskforce.ch/en/scientific-update-of-26-october-2021/
[^110]: https://www.nejm.org/doi/full/10.1056/NEJMoa2114228
[^111]: https://www.medrxiv.org/content/10.1101/2021.09.29.21264089v1.full
[^112]: https://www.medrxiv.org/content/10.1101/2021.10.10.21264827v2.full.pdf
[^113]: https://www.nejm.org/doi/full/10.1056/NEJMoa2114255
[^114]: https://www.thelancet.com/journals/lancet/article/PIIS0140-6736(21)02249-2/fulltext
[^115]: https://www.thelancet.com/journals/lancet/article/PIIS0140-6736(21)02249-2/fulltext
[^116]: https://www.medrxiv.org/content/10.1101/2021.09.29.21264089v1.full
[^117]: https://www.medrxiv.org/content/10.1101/2021.10.10.21264827v2
[^118]: https://g-f-v.org/2021/09/30/4411/
[^119]: https://sciencetaskforce.ch/en/scientific-update-of-21-september-2021/
[^120]: https://www.medrxiv.org/content/10.1101/2021.11.15.21266341v1.full.pdf
[^121]: https://www.nature.com/articles/s41467-021-26672-3.pdf
<!---- VE against Delta in CH (Anderegg et al): ---->
[^122]: https://osf.io/rxk9b/
[^123]: https://sciencetaskforce.ch/en/scientific-update-of-07-december-2021/

[^201]: https://www.nejm.org/doi/10.1056/NEJMoa2034577
[^202]: https://www.nejm.org/doi/10.1056/NEJMoa2035389

[^301]: https://www.who.int/news/item/26-11-2021-classification-of-omicron-(b.1.1.529)-sars-cov-2-variant-of-concern
[^302]: https://bnonews.com/index.php/2021/11/omicron-tracker/
[^303]: https://www.gisaid.org/hcov19-variants/
[^304]: https://nextstrain.org/
[^305]: https://www.nicd.ac.za/frequently-asked-questions-for-the-b-1-1-529-mutated-sars-cov-2-lineage-in-south-africa/
[^306]: https://cov-spectrum.org/explore/Switzerland/AllSamples/AllTimes/variants?pangoLineage=B.1.1.529
<!---- Omicron neut data: ---->
[^307]: https://www.medrxiv.org/content/10.1101/2021.12.08.21267417v1.full.pdf
[^308]: https://www.medrxiv.org/content/10.1101/2021.12.07.21267432v1.full.pdf
[^309]: https://drive.google.com/file/d/1CuxmNYj5cpIuxWXhjjVmuDqntxXwlfXQ/view
[^310]: https://drive.google.com/file/d/1zjJWsybGaa3egiyn5nQqTzBtl0kmvMUu/view
<!---- Omicron VE est: ---->
[^311]: https://khub.net/documents/135939561/430986542/Effectiveness+of+COVID-19+vaccines+against+Omicron+variant+of+concern.pdf/f423c9f4-91cb-0274-c8c5-70e8fad50074
<!---- Omicron spread UK: ---->
[^312]: https://assets.publishing.service.gov.uk/government/uploads/system/uploads/attachment_data/file/1040076/Technical_Briefing_31.pdf
<!---- Omicron spread Denmark: ---->
[^313]: https://files.ssi.dk/covid19/omikron/statusrapport/rapport-omikronvarianten-11122021-uy12
<!---- Omicron transmission advantage South Africa (Althaus): ---->
[^314]: https://www.mcid.unibe.ch/unibe/portal/fak_vetmedizin/vetsuisse_kzen/micro_mcidi/content/e1047007/e1047011/e1047016/e1153060/e1155633/files1155634/MCID-OmicronEvent_Althaus_eng.pdf
<!---- Omicron neut data Oxford: ---->
[^315]: https://www.medrxiv.org/content/10.1101/2021.12.10.21267534v1.full.pdf

<!---- Omicron hosp South Africa Incurance database: ---->
[^316]: https://www.bmj.com/content/375/bmj.n3104
<!---- Omicron and boosting Imperial: ---->
[^317]: https://www.imperial.ac.uk/mrc-global-infectious-disease-analysis/covid-19/report-48-global-omicron/
<!---- Omicron transmission advantage and VE England (Gani): ---->
[^318]: https://spiral.imperial.ac.uk/bitstream/10044/1/93038/32/2021-12-16%20COVID19%20Report%2049.pdf
<!---- Omicron neut data pptx Derek Smith group Cambridge, UK (contains many neut studies! slide 4!): ---->
[^319]: https://docs.google.com/presentation/d/13NFT3GjMluTbDQZRSl7VIua6G3FvwSHYgbU9gMoWI4U/edit#slide=id.g1075171e1cf_6_372.
<!---- Melissa's Omicron preprint ---->
[^320]: https://www.medrxiv.org/content/10.1101/2021.12.12.21267673v1.full.pdf
[^321]: https://cov-spectrum.org/explore/Switzerland/Surveillance/Past6M/variants/chen-2021-fitness?pangoLineage=B.1.1.529*
<!---- Omicron hosp rate England ---->
[^322]: https://www.imperial.ac.uk/mrc-global-infectious-disease-analysis/covid-19/report-50-severity-omicron/
<!---- Omicron hosp rate Scotland ---->
[^323]: https://www.ed.ac.uk/usher/eave-ii/key-outputs/our-publications/severity-of-omicron-variant-of-concern-and-vaccine
[^324]: https://www.who.int/publications/m/item/enhancing-readiness-for-omicron-(b.1.1.529)-technical-brief-and-priority-actions-for-member-states
[^325]: https://sciencetaskforce.ch/wissenschaftliches-update-26-januar-2021/
[^326]: https://www.sciencedirect.com/science/article/pii/S1755436521000335?via%3Dihub beschrieben.
[^327]: https://assets.publishing.service.gov.uk/government/uploads/system/uploads/attachment_data/file/1043807/technical-briefing-33.pdf
[^328]: https://www.biorxiv.org/content/10.1101/2021.12.24.474086v1
[^329]: https://www.medrxiv.org/content/10.1101/2021.12.21.21268116v1.full.pdf
