---
title: "Epidemiologische Lagebeurteilung"
author: "Swiss National COVID-19 Science Task Force"
date: "`r format(Sys.time(), '%d.%m.%Y')`"
output:
  word_document: default
  html_document:
    df_print: paged
  pdf_document: default
---

```{r todo, echo = FALSE}
# TODO BEFORE UPDATE
# 1. Change filenames in 'load'
# 2. Check overall content (wording)
# 3. Check all numbers in main text (including excess mortality)
# 4. Check date in header
```

```{r libraries, echo = FALSE, message = FALSE}
library(tidyverse)
library(lubridate)
library(here)
```

```{r load, echo = FALSE}
eventCounts <- qs::qread(here("data", "trends-eventCounts.qs")) %>% bind_rows()
incidenceTable <- qs::qread(here("data", "trends-incidenceTable.qs"))
popSizes <- read_csv(here("data", "popSizes.csv"),
  col_types = cols(.default = col_character(), year = col_double(), populationSize = col_double())) %>%
  mutate(region = recode(region, "LI" = "FL"))
```

```{r national, echo = FALSE}
reproduction <- readRDS(here("data", "Re", "CHE-Estimates.rds"))

r_cases <- subset(reproduction,
                  region == "CHE"
                  & data_type == "Confirmed cases"
                  & estimate_type == "Cori_slidingWindow")
r_cases <- r_cases[r_cases$date == max(r_cases$date), ]

r_hosp <- subset(reproduction,
                  region == "CHE"
                  & data_type == "Hospitalized patients"
                  & estimate_type == "Cori_slidingWindow")
r_hosp <- r_hosp[r_hosp$date == max(r_hosp$date), ]
  
r_deaths <- subset(reproduction,
                  region == "CHE"
                  & data_type == "Deaths"
                  & estimate_type == "Cori_slidingWindow")
r_deaths <- r_deaths[r_deaths$date == max(r_deaths$date), ]
```

```{r numbers, echo = FALSE}
# ICU numbers

delete_icu <- 0
delete <- delete_icu
time_window <- 14
lastday <- today()
begin <- lastday - delete + 1 - time_window
end <- lastday - delete

icu <- eventCounts %>%
  filter(event == "icu", region == "CH", age_class == "all") %>%
  filter(date >= begin & date <= end)

# Daily deaths
delete_death <- 5
delete <- delete_death
begin <- lastday - delete + 1 - time_window
end <- lastday - delete

deaths <- eventCounts %>%
  filter(event == "deaths", region == "CH", age_class == "all") %>%
  filter(date >= begin & date <= end)

# cumulative Cases / 100'000
cases14d <- incidenceTable %>% filter(event == "cases", age_class == "all") %>%
  left_join(select(popSizes, region, regionName), by = "region")

# for printing:
cases14d_CH <- cases14d %>%
  filter(region == "CH")
cases14d_max <- cases14d %>%
  filter(valueNorm14daySum == max(cases14d$valueNorm14daySum))
cases14d_min <- cases14d %>%
  filter(valueNorm14daySum == min(cases14d$valueNorm14daySum))

```

## Allgemeine Situation
Über die ganze Schweiz zeigt die SARS-CoV-2-Epidemie einen stabilen bis ansteigenden Verlauf. Die effektive Reproduktionszahl *R~e~* beträgt:[^1]

* `r format(round(r_cases$median_R_mean, 2), decimal.mark = ",")` (95% Unsicherheitsintervall, UI: `r format(round(r_cases$median_R_lowHPD, 2), decimal.mark = ",")`-`r format(round(r_cases$median_R_highHPD, 2), decimal.mark = ",")`) aufgrund der bestätigten Fälle (per `r day(r_cases$date)`.`r month(r_cases$date)`.`r year(r_cases$date)`)

* `r format(round(r_hosp$median_R_mean, 2), decimal.mark = ",")` (95% UI: `r format(round(r_hosp$median_R_lowHPD, 2), decimal.mark = ",")`-`r format(round(r_hosp$median_R_highHPD, 2), decimal.mark = ",")`) aufgrund der Hospitalisationen (per `r day(r_hosp$date)`.`r month(r_hosp$date)`.`r year(r_hosp$date)`)

* `r format(round(r_deaths$median_R_mean, 2), decimal.mark = ",")` (95% UI: `r format(round(r_deaths$median_R_lowHPD, 2), decimal.mark = ",")`-`r format(round(r_deaths$median_R_highHPD, 2), decimal.mark = ",")`) aufgrund der Todesfälle (per `r day(r_deaths$date)`.`r month(r_deaths$date)`.`r year(r_deaths$date)`)

*R~e~* aufgrund der bestätigten Fälle befindet sich bereits wieder über der kritischen Schwelle von 1 und deutet damit auf ein exponentielles Wachstum der Epidemie hin. Diese Analyse wird gestützt durch die beobachteten Verdopplungs- bzw. Halbwertszeiten der bestätigten Fälle und Hospitalisationen über die letzten 14 Tage.[^2] Die Anzahl der COVID-19-Patienten auf Intensivstationen (`r range(icu$count)[1]`-`r range(icu$count)[2]`)[^3] und der täglichen Todesfälle (`r range(deaths$count)[1]`-`r range(deaths$count)[2]`)[^4] bleiben über die letzten 14 Tage auf hohem Niveau relativ stabil. Die kumulierte Anzahl der bestätigten Fälle über die letzten 14 Tage liegt bei `r round(cases14d_CH$valueNorm14daySum, 0)` pro 100'000 Einwohner.

```{r mortality, echo = FALSE}
# Death based on FOPH data
deaths_total <- eventCounts %>%
  filter(event == "deaths", region == "CH", age_class == "all", date >= "2020-10-01") %>%
  pull(count) %>%
  sum()

# Cantonal deaths based on openZH
corona_data <- read.csv("https://raw.githubusercontent.com/daenuprobst/covid19-cases-switzerland/master/covid19_fatalities_switzerland_openzh.csv")
corona_data$Date <- ymd(corona_data$Date)
corona_data_date <- tail(corona_data$Date, 1)
corona_data_deaths <- tail(corona_data$CH, 1) - corona_data$CH[corona_data$Date == ymd(20200930)]
```

Seit dem 1. Oktober 2020 weist das Bundesamt für Gesundheit `r format(deaths_total, big.mark = "'")` laborbestätigte Todesfälle aus.[^5] Die Kantone meldeten in dieser Zeit `r format(corona_data_deaths, big.mark = "'")` Todesfälle.[^6] Die Sterblichkeitsstatistik vom Bundesamt für Statistik weist über die letzten 5 gemeldeten Wochen eine Übersterblichkeit in der Altersgruppe 65 Jahre und älter auf.[^7] Diese Übersterblichkeit zeigt sich in allen Grossregionen der Schweiz.[^8]

```{r regional, echo = FALSE}
regional <- subset(reproduction,
                    (grepl("grR", region))
                    & data_type == "Confirmed cases"
                    & estimate_type == "Cori_slidingWindow")

regional <- regional[regional$date == max(regional$date), ]
regional <- regional[order(regional$median_R_mean), ]

regional$region[regional$region == "grR Central Switzerland"] <- "Zentralschweiz"
regional$region[regional$region == "grR Eastern Switzerland"] <- "Ostschweiz"
regional$region[regional$region == "grR Espace Mittelland"] <- "Espace Mittelland"
regional$region[regional$region == "grR Lake Geneva Region"] <- "Région lémanique"
regional$region[regional$region == "grR Northwestern Switzerland"] <- "Nordwestschweiz"
regional$region[regional$region == "grR Ticino"] <- "Ticino"
regional$region[regional$region == "grR Zurich"] <- "Zürich"

threshold <- 0.8

regional_below <- regional[regional$median_R_mean <= threshold, ]
below <- ""
for(i in 1:dim(regional_below)[1]) {
  ifelse(i < dim(regional_below)[1], last <- ", ", last <- "")
  below <- paste0(below,
                  regional_below$region[i], 
                  " mit ",
                  format(round(regional_below$median_R_mean[i], 2), decimal.mark = ","),
                  "; 95% UI: ",
                  format(round(regional_below$median_R_lowHPD[i], 2), decimal.mark = ","),
                  "-",
                  format(round(regional_below$median_R_highHPD[i], 2), decimal.mark = ","),
                  last)
}

regional_above <- regional[regional$median_R_mean > threshold, ]
above <- ""
for(i in 1:dim(regional_above)[1]) {
  ifelse(i < dim(regional_above)[1], last <- "), ", last <- ")")
  above <- paste0(above,
                  regional_above$region[i], 
                  " (",
                  format(round(regional_above$median_R_mean[i], 2), decimal.mark = ","),
                  "; 95% UI: ",
                  format(round(regional_above$median_R_lowHPD[i], 2), decimal.mark = ","),
                  "-",
                  format(round(regional_above$median_R_highHPD[i], 2), decimal.mark = ","),
                  last)
}
```

## Regionale Unterschiede
Die regionalen und kantonalen Unterschiede im Verlauf der SARS-CoV-2-Epidemie sind beträchtlich. Die kumulierte Anzahl der täglich bestätigten Fälle über die letzten 14 Tage pro 100'000 Einwohner liegt zwischen `r round(cases14d_min$valueNorm14daySum, 0)` (`r cases14d_min$regionName`) und `r round(cases14d_max$valueNorm14daySum, 0)` (`r cases14d_max$regionName`). In allen 7 Grossregionen liegt *R~e~* aufgrund der bestätigten Fälle (Median) derzeit über dem von der Swiss National COVID-19 Science Task Force vorgeschlagenen Zielwert von 0,8, welcher zu einer Halbierung der Anzahl Neuinfektionen innerhalb maximal 14 Tagen führt:[^9] `r above`. Die Werte von *R~e~* können auf kantonaler Ebene auch innerhalb einer Grossregion beträchtliche Unterschiede aufweisen.[^10]

## Beurteilung
Nach dem raschen Anstieg der SARS-CoV-2-Epidemie im Oktober 2020 und einem Rückgang im November 2020, zeigt sich nun auf nationaler Ebene ein stabiler bis ansteigender Verlauf. Schweizweit liegt *R~e~* für all drei Indikatoren oberhalb des von der Swiss National COVID-19 Science Task Force vorgeschlagenen Zielwerts von 0,8. Es zeigen sich zudem starke regionale Unterschiede. Während insbesondere Kantone/Grossregionen mit zusätzlichen Massnahmen einen Rückgang der Epidemie aufweisen, zeigen andere Kantone/Grossregionen einen stabilen oder sogar ansteigenden Verlauf. Aufgrund von Meldeverzögerungen, der hohen Testpositivität und einer variierenden Anzahl Tests müssen die einzelnen Schätzwerte von *R~e~* mit Vorsicht interpretiert werden.[^11] Die kumulierte Anzahl der täglich bestätigten Fälle über die letzten 14 Tage liegt in allen Kantonen deutlich über der Schwelle von 60 pro 100'000 Einwohner. Die Testpositivität ist deutlich über dem von der Weltgesundheitsorganisation empfohlenen Schwellenwert von 5%. Die aktuelle Belastung für das Gesundheitssystem und die Zahl der täglichen Todesfälle ist in vielen Kantonen nach wie vor hoch. Es ist davon auszugehen, dass die sinkenden Temperaturen und die durch den Wintersport und die Weihnachtsferien zu erwartende Mobilität und zunehmenden Kontakte zu vermehrten Ansteckungen führen werden.

[^1]: https://ncs-tf.ch/de/lagebericht und https://ibz-shiny.ethz.ch/covid-19-re/
[^2]: https://ibz-shiny.ethz.ch/covidDashboard/trends, aufgrund von Melderverzögerungen werden die letzten 3 respektive 5 Tage für bestätigte Fälle und Hospitalisationen/Todesfälle nicht berücksichtigt.
[^3]: https://icumonitoring.ch
[^4]: https://www.covid19.admin.ch
[^5]: https://www.covid19.admin.ch
[^6]: https://github.com/openZH/covid_19 und https://github.com/daenuprobst/covid19-cases-switzerland
[^7]: https://www.bfs.admin.ch/bfs/de/home/statistiken/gesundheit/gesundheitszustand/sterblichkeit-todesursachen.html
[^8]: https://www.experimental.bfs.admin.ch/expstat/de/home/innovative-methoden/momo.html
[^9]: https://ncs-tf.ch/de/policy-briefs/ueberblick-und-lagebericht-13-nov-20-de-2/download
[^10]: https://ibz-shiny.ethz.ch/covidDashboard/tables
[^11]: https://ncs-tf.ch/de/lagebericht und https://ibz-shiny.ethz.ch/covid-19-re/
