---
title: "Epidemiologische Lagebeurteilung" 
author: "Swiss National COVID-19 Science Task Force"
date: "`r format(Sys.time(), '%d.%m.%Y')`"
output:
  word_document: default
  html_document:
    df_print: paged
  pdf_document: default
---

```{r libraries, echo = FALSE, message = FALSE}
library(tidyverse)
library(lubridate)
library(glue)
library(here)
```

```{r load, echo = FALSE}
eventCounts <- qs::qread(here("data", "trends-eventCounts.qs")) %>% bind_rows()
ranking <- qs::qread(here("data", "trends-ranking.qs"))
incidenceTable <- qs::qread(here("data", "trends-incidenceTable.qs"))
popSizes <- read_csv(here("data", "popSizes.csv"),
  col_types = cols(.default = col_character(), year = col_double(), populationSize = col_double())) %>%
  mutate(region = recode(region, "LI" = "FL"))
```

```{r national, echo = FALSE}
reFiles <- c(here("data", "Re", "CHE-Estimates.rds"), here("data", "RePublic", "CHE-Estimates.rds"))
mostRecentReFile <- reFiles[which.max(file.mtime(reFiles))]

reproduction <- readRDS(mostRecentReFile)

r_cases <- subset(reproduction,
                  region == "CHE"
                  & data_type == "Confirmed cases"
                  & estimate_type == "Cori_slidingWindow")
r_cases_timeDeath <- r_cases
r_cases_timeHosp <- r_cases
r_cases <- r_cases[r_cases$date == max(r_cases$date), ]

r_hosp <- subset(reproduction,
                  region == "CHE"
                  & data_type == "Hospitalized patients"
                  & estimate_type == "Cori_slidingWindow")
r_hosp_timeDeath <- r_hosp

r_hosp <- r_hosp[r_hosp$date == max(r_hosp$date), ]
r_cases_timeHosp <- r_cases_timeHosp[r_cases_timeHosp$date == max(r_hosp$date), ]
  
r_deaths <- subset(reproduction,
                  region == "CHE"
                  & data_type == "Deaths"
                  & estimate_type == "Cori_slidingWindow")
r_deaths <- r_deaths[r_deaths$date == max(r_deaths$date), ]
r_hosp_timeDeath <- r_hosp_timeDeath[r_hosp_timeDeath$date == max(r_deaths$date), ]
r_cases_timeDeath <- r_cases_timeDeath[r_cases_timeDeath$date == max(r_deaths$date), ]

r_tests <- subset(reproduction,
                  region == "CHE"
                  & data_type == "Confirmed cases / tests"
                  & estimate_type == "Cori_slidingWindow")
r_tests <- r_tests[r_tests$date == max(r_tests$date), ]
```

```{r numbers, echo = FALSE}
# ICU numbers

delete_icu <- 0
delete <- delete_icu
time_window <- 14
lastday <- today()
begin <- lastday - delete + 1 - time_window
end <- lastday - delete

icu <- eventCounts %>%
  filter(event == "icu", region == "CH", age_class == "all") %>%
  filter(date >= begin & date <= end)

# Daily deaths
delete_death <- 5
delete <- delete_death
begin <- lastday - delete + 1 - time_window
end <- lastday - delete

deaths <- eventCounts %>%
  filter(event == "deaths", region == "CH", age_class == "all") %>%
  filter(date >= begin & date <= end)

# cumulative Cases / 100'000
cases14d <- incidenceTable %>% filter(event == "cases", age_class == "all") %>%
  left_join(select(popSizes, region, regionName), by = "region")

# for printing:
cases14d_CH <- cases14d %>%
  filter(region == "CH")
cases14d_max <- cases14d %>%
  filter(valueNorm14daySum == max(cases14d$valueNorm14daySum))
cases14d_min <- cases14d %>%
  filter(valueNorm14daySum == min(cases14d$valueNorm14daySum))

```

```{r tests, echo = FALSE}
testsFiles <- c(here("data", "Re", "CHE-Tests.rds"), here("data", "RePublic", "CHE-Tests.rds"))
mostRecentTestsFile <- testsFiles[which.max(file.mtime(testsFiles))]

tests <- readRDS(mostRecentTestsFile) %>%
  mutate(
    testPositivityP = testPositivity * 100,
    weekend = ifelse(wday(date) == 1 | wday(date) == 7, 1, 0))
mostRecentTests <- filter(tests, date > max(date) - 14)
mostRecentTestPositivity <- filter(tests, date == max(date))
positivityLm <- lm(testPositivity ~ date + weekend, data = mostRecentTests)
positivityTrend <- if_else(coef(positivityLm)[2] >= 0, "zunehmend", "abnehmend")
```

```{r percentChange, echo = FALSE}
rankingCHE <- ranking %>%
  filter(region == "CH", age_class == "all")

rankingCHEcases <- filter(rankingCHE, event == "cases")
rankingCHEhospitalizations <- filter(rankingCHE, event == "hospitalizations")
rankingCHEdeaths <- filter(rankingCHE, event == "deaths")
rankingCHEicu <- filter(rankingCHE, event == "icu")
```

```{r mortality, echo = FALSE}
# Death based on FOPH data
deaths_total <- eventCounts %>%
  filter(event == "deaths", region == "CH", age_class == "all", date >= "2020-10-01") %>%
  pull(count) %>%
  sum() 

# Cantonal deaths based on openZH
corona_data <- read.csv("https://raw.githubusercontent.com/daenuprobst/covid19-cases-switzerland/master/covid19_fatalities_switzerland_openzh.csv")
corona_data$Date <- ymd(corona_data$Date)
corona_data_date <- tail(corona_data$Date, 1)
corona_data_deaths <- tail(corona_data$CH, 1) - corona_data$CH[corona_data$Date == ymd(20200930)]
```

```{r variants, echo = FALSE, warning = FALSE, message = FALSE}

variants <- read_csv(here("www/variant-plot/variantPlot_data.csv")) %>%
  mutate(
    weekStartDate = parse_date_time(str_c(year, if_else(year == 2020, week-1, week), 1, sep = "-"), "Y-U-w")
  ) %>%
  # discard current week
  filter(
    year_week != str_c(year(today()), "-", isoweek(today()))
  )

mostRecentb117 <- variants %>%
  filter(
    lab == "Total",
    variant == "b117",
    year == max(year)) %>%
  filter(week == max(week))

mostRecents501yv2 <- variants %>%
  filter(
    lab == "Total",
    variant == "s501yv2",
    year == max(year)) %>%
  filter(week == max(week))

```

```{r printFuns, echo = FALSE}

valueUI <- function(value, lower, upper, uiText = "UI", uiSep = "-", unit = "", digits = 2) {
  glue(
    "{format(round(value, digits), decimal.mark = ',')}{unit} ",
    "({uiText}: {format(round(lower, digits), decimal.mark = ',')}{unit}",
    "{uiSep}",
    "{format(round(upper, digits), decimal.mark = ',')}{unit})"
  )
}

reDigits <- 2
percentDigits <- 0
positivityDigits <- 1

valueUIr <- function(df, uiText = "95% UI", uiSep = "-", unit = "", digits = reDigits) {
  valueUI(df$median_R_mean, df$median_R_lowHPD, df$median_R_highHPD,
    uiText = uiText, uiSep = uiSep, unit = unit, digits = digits)
}
valueUIchange <- function(df, uiText = "UI", uiSep = " bis ", unit = "%", digits = percentDigits) {
  valueUI(df$estimate * 100, df$lower * 100, df$upper * 100,
    uiText = uiText, uiSep = uiSep, unit = unit, digits = digits)
}
```


## Allgemeine Situation

### Dynamik  
Über die ganze Schweiz zeigt die SARS-CoV-2-Epidemie in der ersten Januarhälfte einen leicht rückläufigen <!--- CHECK ---->
Verlauf. Die Schätzungen der effektiven Reproduktionszahl *R~e~* betragen[^1]:

* `r valueUIr(r_cases, uiText = "95% Unsicherheitsintervall, UI")` aufgrund der bestätigten Fälle, per `r format(r_cases$date, "%d.%m.%Y")`.

* `r valueUIr(r_hosp)` aufgrund der Hospitalisationen, per `r format(r_hosp$date, "%d.%m.%Y")`.
Zum Vergleich aufgrund der bestätigten Fälle wird *R~e~* für den selben Tag auf `r valueUIr(r_cases_timeHosp)` geschätzt. 

* `r valueUIr(r_deaths)` aufgrund der Todesfälle, per `r format(r_deaths$date, "%d.%m.%Y")`.
Zum Vergleich aufgrund der Hospitalisationen wird *R~e~* für den selben Tag auf `r valueUIr(r_hosp_timeDeath)` geschätzt. 
Aufgrund der bestätigten Fälle wird *R~e~* für den selben Tag auf `r valueUIr(r_cases_timeDeath)` geschätzt.

Wegen Meldeverzögerungen und Fluktuationen in den Daten könnten die Schätzwerte nachkorrigiert werden.
Wir weisen darauf hin dass die *R~e~* Werte das Infektionsgeschehen vor 10 Tagen bis mehreren Wochen widerspiegelt
aufgrund der Verzögerung von Infektion und Eintreten eines Ereignis (Fallbestätigung, Hospitalisationen, Todesfall).
Eine Betrachtung der sieben Grossregionen der Schweiz zeigt, dass dort die Trends stabil bis rückläufig sind. <!--- CHECK ---->

Die Analyse wird gestützt durch die beobachteten Verdopplungs- bzw. Halbwertszeiten der <!--- CHECK---> 
bestätigten Fälle, Hospitalisationen und Todesfälle über die letzten 14 Tage[^2].
Die bestätigten Falle änderten sich um `r valueUIchange(rankingCHEcases)` pro Woche,
die Hospitalisierungen um `r valueUIchange(rankingCHEhospitalizations)`
und die Todesfälle um `r valueUIchange(rankingCHEdeaths)`.
Diese Werte spiegeln das Infektionsgeschehen vor mehreren Wochen wider.

### Absolute Zahlen
Die kumulierte Anzahl der bestätigten Fälle über die letzten 14 Tage liegt bei `r round(cases14d_CH$valueNorm14daySum, 0)` pro 100'000 Einwohner. 
Die Positivität liegt bei `r format(round(mostRecentTestPositivity$testPositivityP, positivityDigits), decimal.mark = ',')`% 
(Stand `r format(mostRecentTestPositivity$date, "%d.%m.%Y")`, Tendenz `r positivityTrend`;<!--- CHECK ---> 
*R~e~* basierend auf Positivität für `r format(r_tests$date, "%d.%m.%Y")` ist `r valueUIr(r_tests)`). 

Die Anzahl der COVID-19-Patienten auf Intensivstationen lag über die letzten 14 Tage
im Bereich von `r range(icu$count)[1]`-`r range(icu$count)[2]`[^3] Personen
(die Änderung war `r valueUIchange(rankingCHEicu)` pro Woche).

Die Zahl der täglichen Todesfälle über die letzten 14 Tage war zwischen `r range(deaths$count)[1]`-`r range(deaths$count)[2]`[^4].
Seit dem 1. Oktober 2020 weist das Bundesamt für Gesundheit `r format(deaths_total, big.mark = "'")` laborbestätigte Todesfälle aus[^5].
Die Kantone meldeten in dieser Zeit `r format(corona_data_deaths, big.mark = "'")` Todesfälle[^6].
Die Sterblichkeitsstatistik vom Bundesamt für Statistik weist seit Kalenderwoche 43 in 2020 <!--- CHECK --->
eine Übersterblichkeit in der Altersgruppe 65 Jahre und älter auf[^7].
<!--- Diese Übersterblichkeit nimmt ab, ist aber in den folgenden großen Regionen der Schweiz immer noch sichtbar: Ostschweiz, Zürich und Zentralschweiz[^8].  CHECK ---> 

## Neue Varianten
In der Schweiz sind die ursprünglich in Grossbritannien und Südafrika beschriebenen Varianten B.1.1.7 und B.1.351 erstmals
in Kalenderwoche 51 des Jahres 2020 identifiziert worden. Die ursprünglich in Brasilien beschriebene P.1 Variante wurde erstmals 
in Kalenderwoche 6 des Jahres 2021 identifiziert. 
Epidemiologische Analysen und Daten aus der Kontaktverfolgung weisen darauf hin, dass diese Varianten eine höhere Übertragungsrate 
haben als die bislang bekannten Stämme von SARS-CoV-2[^13].
Die genetische Charakterisierung von Zufallsstichproben aus positiv getesteten Menschen von Testlabors sowie die
systematische genetische Charakterisierung von Proben im Referenzlabor in Genf erlaubt, die Häufigkeit von Infektionen
mit diesen Varianten in der Schweiz über die Zeit zu verfolgen. Der Anteil von B.1.1.7 an allen Infektionen nahm
seit dem ersten Nachweis kontinuierlich zu. 
In Kalenderwoche `r mostRecentb117$week`, `r mostRecentb117$year` (ab dem `r format(mostRecentb117$weekStartDate, "%d.%m.%Y")`)
wurde die Häufigkeit von B.1.1.7 in der Schweiz auf etwa `r format(round(mostRecentb117$p, percentDigits), decimal.mark = ',')`% geschätzt
(95%-Unsicherheitsinterval `r format(round(mostRecentb117$p_lower, percentDigits), decimal.mark = ',')`% bis
`r format(round(mostRecentb117$p_upper, percentDigits), decimal.mark = ',')`%;
das reflektiert das Infektionsgeschehen etwa 10 Tage früher[^14]).

Insbesondere steigt die absolute Anzahl der B.1.1.7 Infektionen. Diese Variante breitet sich momentan exponentiell mit einer Verdoppelung von ca. allen 2 Wochen aus[^14]. Dies bedeutet dass die momentanen Massnahmen und deren Umsetzung  nicht ausreichen um die Ausbreitung von B.1.1.7 zu stoppen[^13]. <!--- CHECK --->


<!--- CHECK insert some summary in the weeks when we don't have a scientific update? the below might have to be updated! --->
<!--- ## Beurteilung 
Die SARS-CoV-2-Epidemie zeigt auf nationaler Ebene seit mehreren Wochen einen relativ stabilen Verlauf. Schweizweit liegt *R~e~* für all drei Indikatoren oberhalb des von der Swiss National COVID-19 Science Task Force vorgeschlagenen Zielwerts von 0,8. Durch die Einführung von national einheitlichen Massnahmen hat sich der Verlauf der Epidemie in den unterschiedlichen Regionen angeglichen. [^11] --->

<!--- Die kumulierte Anzahl der täglich bestätigten Fälle über die letzten 14 Tage liegt in allen Kantonen deutlich über der Schwelle von 60 pro 100'000 Einwohner. Die Testpositivität ist deutlich über dem von der Weltgesundheitsorganisation empfohlenen Schwellenwert von 5%. Die aktuelle Belastung für das Gesundheitssystem und die Zahl der täglichen Todesfälle ist in vielen Kantonen nach wie vor sehr hoch. Falls der Wintersport und die Festtage zu vermehrten Ansteckungen geführt haben, wird sich dies in einem Anstieg der bestätigten Fälle im Verlauf vom Januar niederschlagen. Zudem besteht das Risiko, dass eine Ausbreitung der bereits in der Schweiz nachgewiesenen neuen Variante von SARS-CoV-2 mit einer wahrscheinlich erhöhten Übertragung innerhalb der nächsten Wochen zu einem Anstieg der Epidemie und einer noch stärkeren Belastung des Gesundheitssystems führen wird.[^12] --->

[^1]: https://sciencetaskforce.ch/reproduktionszahl/ und https://ibz-shiny.ethz.ch/covid-19-re-international/: Die Schätzungen von *R~e~* über die letzten Tage können leichten Schwankungen unterliegen. Diese Schwankungen treten insbesondere in kleinen Regionen, bei sich ändernder Dynamik und bei niederen Fallzahlen auf.
[^2]: https://ibz-shiny.ethz.ch/covidDashboard/trends: Aufgrund von Melderverzögerungen werden die letzten 3 respektive 5 Tage für bestätigte Fälle und Hospitalisationen/Todesfälle nicht berücksichtigt.
[^3]: https://icumonitoring.ch
[^4]: https://www.covid19.admin.ch
[^5]: https://www.covid19.admin.ch
[^6]: https://github.com/openZH/covid_19 und https://github.com/daenuprobst/covid19-cases-switzerland
[^7]: https://www.bfs.admin.ch/bfs/de/home/statistiken/gesundheit/gesundheitszustand/sterblichkeit-todesursachen.html
[^8]: https://www.experimental.bfs.admin.ch/expstat/de/home/innovative-methoden/momo.html
[^9]: https://sciencetaskforce.ch/beurteilung-der-lage-13-november-2020
[^10]: https://ibz-shiny.ethz.ch/covidDashboard/tables
[^11]: https://sciencetaskforce.ch/reproduktionszahl/ und https://ibz-shiny.ethz.ch/covid-19-re-international/
[^12]: https://www.ecdc.europa.eu/en/publications-data/threat-assessment-brief-rapid-increase-sars-cov-2-variant-united-kingdom
[^13]: https://sciencetaskforce.ch/wissenschaftliches-update-09-februar-2021/
[^14]: https://sciencetaskforce.ch/nextstrain-phylogentische-analysen/







<!---- deleted stuff! ---->

```{r regional, echo = FALSE}
regional <- subset(reproduction,
                    (grepl("grR", region))
                    & data_type == "Confirmed cases"
                    & estimate_type == "Cori_slidingWindow")

regional <- regional[regional$date == max(regional$date), ]
regional <- regional[order(regional$median_R_mean), ]

regional$region[regional$region == "grR Central Switzerland"] <- "Zentralschweiz"
regional$region[regional$region == "grR Eastern Switzerland"] <- "Ostschweiz"
regional$region[regional$region == "grR Espace Mittelland"] <- "Espace Mittelland"
regional$region[regional$region == "grR Lake Geneva Region"] <- "Région lémanique"
regional$region[regional$region == "grR Northwestern Switzerland"] <- "Nordwestschweiz"
regional$region[regional$region == "grR Ticino"] <- "Ticino"
regional$region[regional$region == "grR Zurich"] <- "Zürich"

threshold <- 0.8

regional_below <- regional[regional$median_R_mean <= threshold, ]
below <- ""
for(i in 1:dim(regional_below)[1]) {
  ifelse(i < dim(regional_below)[1], last <- ", ", last <- "")
  below <- paste0(below,
                  regional_below$region[i], 
                  " mit ",
                  format(round(regional_below$median_R_mean[i], 2), decimal.mark = ","),
                  "; 95% UI: ",
                  format(round(regional_below$median_R_lowHPD[i], 2), decimal.mark = ","),
                  "-",
                  format(round(regional_below$median_R_highHPD[i], 2), decimal.mark = ","),
                  last)
}

regional_above <- regional[regional$median_R_mean > threshold, ]
above <- ""
for(i in 1:dim(regional_above)[1]) {
  ifelse(i < dim(regional_above)[1], last <- "), ", last <- ")")
  above <- paste0(above,
                  regional_above$region[i], 
                  " (",
                  format(round(regional_above$median_R_mean[i], 2), decimal.mark = ","),
                  "; 95% UI: ",
                  format(round(regional_above$median_R_lowHPD[i], 2), decimal.mark = ","),
                  "-",
                  format(round(regional_above$median_R_highHPD[i], 2), decimal.mark = ","),
                  last)
}
```

<!--- ## Regionale Unterschiede
Es bestehen regionale und kantonale Unterschiede im Verlauf der SARS-CoV-2-Epidemie. Die kumulierte Anzahl der täglich bestätigten Fälle über die letzten 14 Tage pro 100'000 Einwohner liegt zwischen `r round(cases14d_min$valueNorm14daySum, 0)` (`r cases14d_min$regionName`) und `r round(cases14d_max$valueNorm14daySum, 0)` (`r cases14d_max$regionName`). In allen 7 Grossregionen liegt *R~e~* aufgrund der bestätigten Fälle (Median) derzeit über dem von der Swiss National COVID-19 Science Task Force vorgeschlagenen Zielwert von 0,8, welcher zu einer Halbierung der Anzahl Neuinfektionen innerhalb maximal 14 Tagen führt:[^9] `r above`. Die Werte von *R~e~* können auf kantonaler Ebene auch innerhalb einer Grossregion grössere Unterschiede aufweisen.[^10] --->
